# Kohustuslikud kompetentsid[@a2024_kutsestandardid]

## Õppija toetamine

### Teadlikkus õppija arengust ja õppimisest

Tegevusnäitaja:

> on teadlik õppija füüsilise, kognitiivse, emotsionaalse ja sotsiaalse arengu alustest ning kultuurilistest eripäradest.

[]{#support-movement}

Füüsilise arengu toetamisel arvestan, et õppijad vajavad liikumist ja paindlikkust õppekorralduses. Kuna liikumine soodustab keskendumist ja üldist heaolu, olen aegajalt korraldanud mittekehalise teema õpet liikumise kaudu. Tennisetreenerina oli liikumine kaasatud õppeprotsessi loomuliku osana. Füüsikaõpetajana viisin Kohila Gümnaasiumis (KG) õpilaste testimist läbi MathCityMapiga, mis võimaldas õpilastel vaheldada vaimset ja füüsilist tegevust[@mathcitymap]. MathCityMapi kodulehel on hulganisti publikatsioone, milles kirjeldatakse uuringuid, kuidas mitmekesistada matemaatikaõppimist ning millest leiab väite, et vaimse ja füüsilise tegevuse vaheldamine on õppimises abiks. Arvutiteaduse klubis korraldasin orienteerumismänge, milles tuli lahendada arvutiteadusega seotud ülesandeid kasutades orienteerumiskaarti (joonis \@ref(fig:support-cs-orienteering)). Matemaatikaõppesse olen kaasanud käelist tegevust, muuseas paberlennukite lennutamist ja nihke mõõtmist üksliikmete teema praktilise ülesandena.

```{r label = "support-cs-orienteering", echo=FALSE, fig.cap = "Loogikat, arvusüsteeme, andmete esitust ja liikumist hõlmava orienteerumismängu näidiskaart."}
include_external_graphics("rmd/seiklused-page003.png")

```

Kognitiivse arengu toetamiseks kasutan diferentseeritud õpet, lähtudes õpilaste arengutasemest ja individuaalsetest vajadustest. Olen teadlik, kuidas arenevad õppija mõtlemis- ja probleemilahendusoskused, ning kujundan õppetegevusi, mis toetavad nii lihtsamate teadmiste omandamist kui ka keerukamate probleemide lahendamist. Narva Täiskasvanute Koolis (NTK) olen matemaatikaõpetajana koostanud igale õpilasele individuaalse õppejärje, et võimaldada oma varasemate lünkade teadmistes ja oskustes täitmist ning ajakohase õppekava järgsete teemade õppimist õpilase omas tempos (joonis \@ref(fig:support-math-study-order)). Arvutiteaduse õppes lasen õpilastel tegutseda individuaalseid ülesandeid täites omas tempos. Tallinna Vabas Waldorfkoolis (TVW) on minu juhendada põhirühmaga tempost väiksema tempoga õpilased, kelle jaoks katsetan erinevaid meetodeid, et õpilastes tekiksid vajalik arusaam ja oskus õpitud teadmisi kasutada.

```{r label = "support-math-study-order", echo=FALSE, fig.cap = "NTK's on mul igal õpilasel oma õpijärg. Tähed tähistavad teemasid.", out.height=".92\\textheight"}
include_external_graphics("rmd/teemad-IMG_20250130_191520.jpg")

```

Emotsionaalse arengu puhul pööran tähelepanu õppijate heaolu ja motivatsiooni toetamisele. Püüan klassiruumi tuua empaatilise ja avatud õhkkonna, kus õppijad tunnevad end väärtustatuna ja turvaliselt. Olen valmis märkama emotsionaalseid raskusi ning vajadusel suunama õpilasi sobivatele tugiteenustele. Julgustan õpilasi rääkima oma muredest, et parema mõistmise puhul osata aidata õppida. TVW's täheldasin, et üks õpilane kippus spikerdama. Selgitasin kui oluline on testida tema hetke teadmisi-oskusi ja et spikerdamine selle testi rikuks. Ütlesin, et kui ta ausalt välja näitab, mida ta oskab ja teab, isegi kui need teadmised-oskused on olematud, siis saan teda oluliselt täpsemalt juhendada. Tema mõistis ja on edaspidi spikerdamist vältinud. Sama õpilase kätel märkasin hiljem lõikearme. Ta selgitas, et ta kunagi tegi neid ärevusest sunnitud esinemise ees. Kui õpilane tunneb, et saab oma muredest õpetajaga rääkida, on temas vähem ärevust ja tal on turvalisem õppekeskkond.

Sotsiaalset arengut edendan, pakkudes õppijatele võimalusi teha koostööd ja osaleda grupitöös, kus nad õpivad suhtlema, teisi kuulama ja vastastikku arvestama (joonis \@ref(fig:support-math-group-discussion)). Püüan luua klassis sõbraliku ja toetava õhkkonna, kus väärtustatakse mitmekesisust ja austatakse erinevaid vaatenurki. (siia ühisarutelude pilte) Audenteses International Baccalaureate'i Diploma Programme's arvutiteaduse õpetajana käsitlesime kord moraali ja eetika temaatikat ning saime tunda eri õpilaste erinevat moraali (trammi ülesanne).

```{r label = "support-math-group-discussion", echo=FALSE, fig.cap = "Õpilased arutavad rühmas, kuidas matemaatikaülesannet lahendada."}
include_external_graphics("rmd/arutelu-grupis-IMG_20240918_152216.jpg")

```

Arvestades kultuurilisi eripärasid, toon õppetöösse erinevaid perspektiive, mis võimaldavad õpilastel mõista ja väärtustada mitmekesisust. Samuti püüan luua individuaalset lähenemist, mis arvestab õpilaste kultuurilist tausta, keelelist mitmekesisust ja maailmapilti. Olen õpetanud kahes koolis, milles enamus minu õpilasi eesti keelt selles õppimiseks piisavalt ei osanud. NTK'sse võtsin kaasa Edu Valemis (EV) õpitu, et eesti keelt peale suruda ei tohi, vaid õppetegevus sujub oluliselt paremini, kui on võimalik suhelda õpilasega tema emakeeles. KG's oli mul vahetusõpilane Saksamaast ning temaga eraldi suheldes kasutasin saksa keelt, ühisaruteludes inglise keelt, et ka eesti õpilased mõistaksid.

Tegevusnäitaja:

> on teadlik õppimist mõjutavatest teguritest ja seaduspärasustest, üldpädevustest, grupiprotsessidest ja õppija toetamise tõenduspõhistest võimalustest, sh refleksioonimudelite kasutamise vajalikkusest.

Olen teadlik järgmistest õppimist mõjutavatest teguritest:

- õppijaga seotud tegurid:
  - kognitiivsed võimed ja teadmised,
  - õpioskused ja strateegiad,
  - õpimotivatsioon,
  - enesehinnang ja uskumused,
  - füüsiline ja vaimne tervis,
- õpikeskkonna ja õpetamisviisidega seotud tegurid:
  - õpikeskkonna füüsilised tingimused,
  - õppevahendid ja ressursid,
  - õpetaja pädevus ja õpetamisstiil,
  - õppemeetodid ja -strateegiad,
  - õppekoormus ja ajakasutus,
- sotsiaalsed ja emotsionaalsed tegurid:
  - perekond ja kodune keskkond,
  - sõprade ja kaasõppijate mõju,
  - emotsionaalne heaolu,
  - kultuurilised ja keelelised tegurid,
- tehnoloogilised ja ühiskondlikud tegurid:
  - digipädevused ja tehnoloogia kättesaadavus,
  - ühiskondlikud ootused ja trendid,
  - juurdepääs õppimisvõimalustele,
- õiguslikud ja institutsionaalsed tegurid:
  - hariduspoliitika ja statuutide loomine,
  - kooli juhtimine ja kultuur[@peterson_tartu; @chukwuemeka_2022_10; @devanganathakuria_2024_unlocking].
  
Olen teadlik järgmistest õppimist mõjutavatest seaduspärasustest:

- õppimise protsessiga seotud mustrid:
  - varasemate teadmiste mõju,
  - mälu ja meeldejätmise seaduspärad,
  - tähelepanu ja koormuse seaduspärasus,
  - konteksti- ja ülekande seaduspärasused,
- motivatsiooni ja emotsioonidega seotud seaduspärasused:
  - autonoomia ja eneseregulatsioon,
  - tunnustamine ja enesehinnang,
  - sotsiaalne õppimine ja koostöö[@lambright_2023_the],
  - kasvule orienteeritud mõtteviis[@dweck_1988_a],
- keskkonna ja õpetamismetoodikaga seotud seaduspärasused:
  - diferentseeritud õpetamine ja õppijakeskne lähenemine,
  - tagasiside mõju,
  - formatiivse hindamise roll,
  - õpikeskkonna turvalisus ja emotsionaalne mõju,
- neuroteaduslikud seaduspärasused:
  - uni ja taastumine,
  - emotsioonid,
  - liikumine ja füüsiline aktiivsus.
  
Olen teadlik järgmistest õppimist mõjutavatest üldpädevustest:

- kultuuri- ja väärtuspädevus: püüan suunata õpilasi eelkõige kaasinimesi austama,
- sotsiaalne ja kodanikupädevus: selgitan õpilastele, et kui osalejate liigpaljususe tõttu ei ole võimalik konsensust mõistliku ajaga saavutada, kehtestatakse reeglid rühmaprotsessis osalemiseks ning rühmaga liitudes tuleb neid reegleid aktsepteerida,
- enesemääratluspädevus: arvutiteaduse õppes käsitlen ühe teemana ergonoomikat, et õpilased oskaksid paremini hoolitseda enda tervise eest, vastavalt olukorrale annan soovitusi, kuidas konfliktsituatsioonis käituda,
- õpipädevus: projektid on olnud võimalus õpilastel oma tegevusi plaanida ja hinnata, eri valdkondades võimalusel viitan õpitule muus valdkonnas,
- suhtluspädevus: kui õpilane jääb selgitamisega hätta, sest on unustanud sõnu või väljendeid, siis julgustan selgitamist uuesti ja teistmoodi proovima, kirjalike teoste osas õpetan viitamist ja ühtse stiili hoidmist,
- matemaatika-, loodusteaduste- ja tehnoloogiaalane pädevus: matemaatikaõpetajana suunan õpilasi kasutama matemaatikat kui *lingua franca*t, loodusteaduste õpetajana rõhutan korrektsust mõõtmises ja andmete esitamises ning selgitan, et kõik reeglid kehtivad oma skoobis,
- ettevõtlikkuspädevus,
- digipädevus: tutvustan tarkvarilisi võimalusi oma ellu loova ajavaru tekitamiseks, õpetan kriitiliselt suhtuma leitusse, arvutiteaduse õpetajana õpetan kontoritarkvara ja multimeedia töötluse tarkvara kasutamist[@gmnaasiumi; @phikooli].

Grupiprotsesside teadlik juhtimine aitab kaasa klassi positiivse ja tulemusliku õhkkonna loomisele:

- Koostöö ja ühtsuse soodustamine: Algatan tegevusi, mis aitavad õppijatel luua omavahel tugevaid suhteid ja väärtustada üksteise panust. Näiteks olen läbi viinud teadmiste-oskuste testimist rühmaviisiliselt, mis võimaldab õpilastel üksteise lünki teadmistes-oskustes täita[@a2025_mathtrailpindpinevuspdf; @a2025_mathtrailkeemiaalusedpdf; @a2025_mathtrailvalemikinemaatikapdf; @a2025_mathtrailvoolutugevusetestpdf; @a2025_school; @a2025_mathtrail4tubapdf]. Tallinna Ülikoolis (TLÜ) juhtisin Erialasid Lõimiva Uuenduse (ELU) projekti orJenteerumismäng[@a2022_orjenteerumismng], mille kestel lõid tudengid rühmiti MathCityMappi teaduslike faktidega, kestliku arengu eesmärkidega, oma valdkonnaga ja matemaatikaga seotud õpperadu[@a2025_mathtrailtraffictrailpdf; @a2025_mathtrailtrailfromvladpdf]. TVW's lasin ChatGPT'l[@openai_2025_chatgpt] vastavalt õpiväljundile ja Bloomi 2001. a taksonoomia[@quevillon_2018_blooms] tasemetele õpilastega vesteldes nende teadmisi-oskusi testida, nii et õpilased tohtisid omavahel arutada ja ühiselt otsustada, mida vastata. Matemaatikaõppes olen lasknud õpilastel praktilisi ülesandeid lahendada rühmiti.  
- Konfliktide lahendamine: Olen valmis märkama ja lahendama klassis tekkivaid pingeid ning õpetama õpilastele konfliktide ennetamise ja lahendamise oskusi. Toetan õpilasi dialoogis, kus austatakse teineteise seisukohti. Julgustan õpilasi kohe küsima, kui miski on arusaamatu või õpilase arvates valesti tehtud.

Õppija toetamiseks rakendan tõhusaid tegevusi:

- Kombineerin formatiivset ja summatiivset hindamist, mis annab õpilastele regulaarset tagasisidet nende edusammude kohta ja võimaldab parandada õppeprotsessi. Selleks viin läbi lühiteste, mille tulemuste põhjal kujundan õpilase järgmise tegevuse. Kuigi iga lühitest on hindeline, saab sama teema hinnet korduvalt parandada ja nii näeb õpilane oma arengut. Kui tal pole õppeteema veel selge, suunan, ta teema kohta vee lugema ja harjutama. Vahel tegelen lühiajaliselt õpilasega üks-ühele. Kui selle protsessi käigus selgub, et tal on teadmistes-oskustes lünki eeldusteemades, siis aitan tal neid lünki täita. Kui õpilane on käsitletavas teemas juba piisava taseme saavutanud, suunan ta muu teema juurde. Uue teema õpetamisel küsitlen õpilasi nende teemakohaste teadmiste kohta.
- Kombineerin aktiivõppe meetodeid, näiteks probleemõpet ja projektipõhist õpet, mis arendavad õpilaste analüüsivõimet ja meeskonnatööoskusi. Lisaks ELU-projektile viisin Tallinna Kunstigümnaasiumi projektipäevade raames läbi praktilisi projekte[@a2025_staatilise; @a2025_staatilise_ii]. Gaia Koolis (GK) viisin arvutiteaduse õppes läbi projekti küberkiusamise plakati tegemiseks[@a2025_kber; @a2025_kber_ovtsik]. Arvutiteaduse klubides olen lasknud hulganisti praktilisi ja loovaid tegevusi teha õpilastel, samuti informaatikaõppes üldiselt.
- Toetan individuaalseid õpivajadusi, jälgides õppijate edenemist ja pakkudes vajadusel täiendavat juhendamist või eritoetust. Osa õpilasi õpivad ainult siis, kui nendega üks-ühele tegelen.

Refleksioon on oluline osa õppimisprotsessist nii õpilastele kui ka õpetajale. Kasutan refleksioonimudeleid:

- Õpilaste refleksioon: Julgustan õppijaid mõtisklema oma tugevuste, arenguvõimaluste ja edusammude üle, et suurendada eneseteadlikkust ja vastutustunnet. Näiteks KG's lasin õpilasel esmalt ise enda testisooritust hinnata, misjärel võrdlesime minu hinnanguga.  
- Õpetaja refleksioon: Hindan regulaarselt oma õpetamise tõhusust ja kohandan meetodeid vastavalt klassi vajadustele. Kasutan näiteks Kolbi refleksioonimudelit (kogemus → vaatlus ja analüüs → järeldused → katsetamine)[@kolb84], et hinnata, kuidas minu tegevused mõjutavad õppimist ja klassi dünaamikat. Konkreetselt Peetri Lasteaed-Põhikoolis (PLP) matemaatikaõpetajana iga kahe kuu järel vahetasin õppeallikat, et välja selgitada, milline allikas selle rühma õpilaste jaoks kõige paremini toimib.

Tegevusnäitaja:

> hoiab ennast kursis õppimist ja õppija arengut puudutava terminoloogia, uuema teadmuse ja uuringutega.

Oma tegevustes rakendan kaasaegseid teaduslikke teadmisi laste ja noorte arengu kohta ning hoian end pidevalt kursis uute uurimuste ja parimate praktikatega. Selline teadlikkus aitab mul kujuneda empaatilisemaks ja tõhusamaks õpetajaks toetamaks igakülgselt õppijate arengut. Lisaks teadusartiklitele loen ja kuulan huviga arutelusid pedagoogikast. Nii mängis mul kunagi taustaks Roosa Raadio[@roosa]. Huviga jälgisin sarja *Maailma kõige targem rahvas*[@err_2025].

Olen kursis haridusterminoloogiaga, mis puudutab näiteks:

- kognitiivset arengut (nt Bloom’i taksonoomia, Vygotsky lähima arengu tsoon[@lambright_2023_the]),
- õppimisprotsessi juhtimist (nt formatiivne hindamine, aktiivõpe, metakognitiivsed strateegiad[@melisyeilpnaruyar_2024_metacognitive]),
- emotsionaalset ja sotsiaalset arengut (nt emotsionaalne intelligentsus, sotsiaal-emotsionaalne õpe).

Tegutsen selle nimel, et kasutada tundides täpset ja arusaadavat sõnavara ning õpetan seda ka õpilastele, et suurendada nende teadlikkust õppimisprotsessidest. Pean oluliseks üheselt mõistetavust ja kirjeldatavust, mistõttu eelistan kasutada sellist terminoloogiat, mis päriselt kirjeldab objekti, mille jaoks termin on. Kui teen tahvlile jooniseid või kirjutan lahti valemeid, lisan mõisted (joonis \@ref(fig:support-circular-motion)).

```{r label = "support-circular-motion", echo=FALSE, fig.cap = "Ringliikumise teooria kompaktselt koos mõistetega."}
include_external_graphics("rmd/ringliikumine-IMG_20250117_161555.jpg")

```

Hoian end kursis haridusvaldkonna uusimate uuringutega, lugedes teadusartikleid, uurimisraporteid ja erialakirjandust. Selleks kasutan:

- rahvusvahelisi teadusajakirju ja andmebaase, nagu MyEBSCO[@a2025_eandmebaasidesse],
- Eesti haridusalaseid väljaandeid ja uuringuid, näiteks Tartu Ülikooli ja TLÜ haridusteaduste teaduskondade töid,
- konverentse ja koolitusi, kus jagatakse uusimaid teadmisi ja praktikaid[@a2025_isikukaartasice].

Nutitelefoni kaudu pakub Google aegajalt haridusalast lugemist ning kasutan selliseid võimalusi ära.

Näiteks olen uurinud, kuidas õpetamiseks valmistumine tõhustab õppimist[@guerrero_2021_expecting].

Minu [eluloo kirjeldusest](#CV) võib leida selliste temaatiliste koolituste läbimist nagu

- *Õppimist toetav hindamine*,
- *Õppimist toetav õpetamine*,
- *Aktiivõppemeetodid õppimisprotsessis*,
- *Kultuuridevahelise suhtlemise koolitus toetamaks õpetaja oskust õpetada mitmekultuurilises klassiruumis*,
- inimeste juhtimine,
- avalik esinemine,
- *Who Else But We Will Communicate Inter Culturally?*,
- hindamismudelid,
- juhendite loomine,
- *Assessing 21st century skills in a project-based environment*,
- *Content- and language-integrated learning (CLIL) - Methodology & Information and communications technology Tools for Teachers working with CLIL*,
- *ADVANCED COURSE FOR UNESCO SCHOOLS THROUGH DIGITAL EDUCATION*,
- *Enesekindel õpetaja: oskuslik suhetes ja inspireeriv klassitunnis*,
- *Digivõti: Õppija digipädevuse toetamine aineõpetajale: matemaatika*,
- treenerite esimese kahe taseme koolitused.

Tegevusnäitaja:

> on teadlik digilahenduste kasutamise võimalustest ja sellega seotud riskidest õppimisel.  

Digivahendid aitavad muuta õppimist kaasavamaks, paindlikumaks ja motiveerivamaks. Kasutan tehnoloogiat nii teadmiste omandamise kui ka süvendamise eesmärgil. Peamised võimalused, mida digilahendused pakuvad:  

- personaalne ja kohandatud õpe:  
  - e-õppeplatvormid (nt Moodle, Google Classroom) võimaldavad õppijatel liikuda omas tempos ja saada individuaalset tagasisidet,  
  - kohandatud õppematerjalid (nt adaptiivne tarkvara, nagu Khan Academy) võimaldavad õppijatel harjutada just neid teemasid, milles nad vajavad rohkem tuge;  

- interaktiivsed ja koostööpõhised õpimeetodid:  
  - digitaalsete tööriistade (nt Answergarden[@creativeheroesnl_2024_answergarden; @creativeheroesnl_2024_answergarden_6]) abil saavad õpilased väljendada oma arvamusi ja osaleda aruteludes,  
  - koostööplatvormid (nt Google Docs, Microsoft Teams) võimaldavad õpilastel töötada ühiselt ka väljaspool klassiruumi;  

- visuaalne ja multimeediaõpe: õppevideod, simulatsioonid ja interaktiivsed rakendused muudavad keerukad teemad arusaadavamaks ning aitavad toetada visuaalseid ja kinesteetilisi õppijaid;  

- reaalajas tagasiside ja hindamine: formatiivse hindamise tööriistad (nt Plickers) aitavad õpetajal kiiresti hinnata õppijate arusaamist ja kohandada õpet vastavalt vajadusele.  

Kuigi digitehnoloogia pakub hariduses palju eeliseid, on oluline teadvustada ka sellega kaasnevaid riske ning võtta meetmeid nende ennetamiseks:  

- infoturbe ja privaatsuse kaitse:  
  - õpetajana hoolitsen selle eest, et õpilased teaksid, kuidas kaitsta oma isikuandmeid ja järgida turvalise internetikasutuse põhimõtteid,  
  - kasutan turvalisi ja usaldusväärseid platvorme ning teavitan õpilasi võimalike ohtude, nagu andmepüük ja identiteedivargus, kohta;  

- digivahendite liigkasutamine ja ekraaniaja tasakaal:  
  - toetan tasakaalu digitaalse ja traditsioonilise õppimise vahel, et vältida õpilaste liigset sõltuvust tehnoloogiast,  
  - julgustan aktiivset ja praktilist õppimist ning soodustan õpilaste omavahelist suhtlemist ka väljaspool digitaalset keskkonda;  

- info üleküllus ja kriitilise mõtlemise arendamine:  
  - õpetan õpilastele allikakriitikat, et nad oskaksid eristada usaldusväärset infot väärinfost,  
  - kasutan teaduspõhiseid ja kvaliteetseid allikaid ning julgustan õpilasi hindama ja võrdlema erinevaid seisukohti;  

- küberkiusamine ja eetikaküsimused:  
  - selgitan õpilastele digikäitumise põhimõtteid, rõhutades netiketi ja austava suhtlemise olulisust,  
  - jälgin klassi digisuhtlust ja reageerin probleemidele, toetades turvalist ja toetavat õpikeskkonda[@team_2024_online; @leonard_2024_overcoming].  

Kui õpilased ise digivahendeid kasutavad, siis on oht või võimalus, et nad kasutavad neid enamaks, kui õppesessiooni plaanis on ette nähtud. See võib olla neile nii abiks kui ka takistuseks. Jaak Aaviksoo on väitnud, et mängude mängimise kaudu võivad lapsed arendada endis vajalikke oskusi[@a2024_etv, 30:56-31:13]. Kui ma esimestes matemaatika ja informaatika õpetamisaastates kuni kolmanda astme õpilastele piirasin nende ligipääsu mitteaktsepteeritud mängudele, siis enam ma seda ei tee. Olen täheldanud, et kui õpilane mängib oma mänguisu täis, asub ta tegelema õppesessiooniks ettenähtud sisuga.

### Õppija tundmaõppimine

Tegevusnäitaja:

> selgitab välja rühma ja õppija ainealase, õpioskuste ja õpimotivatsiooni taseme ning arvestab neid (ainevaldkondlike, üldpedagoogiliste ja kasvatuslike) õpieesmärkide seadmisel.  

Õppijate ainealase taseme väljaselgitamiseks testin neid lastes neil vastata küsimustele või lahendada ülesannet. NTK's kirjutasin tahvlile kompleksjuuravaldise ja küsisin, kas keegi seda lahendada oskab. Kui oleks osanud, märkinuksin talle maksimaalse hinde ja suunanuksin ta järgmisse alateemasse. Järgnevalt selgitasin sammhaaval, kuidas seda avaldist lihtsustada. Formatiivset hindamist teen sageli, et õpilased n-ö õigelt teelt kõrvale ei kalduks. Kogesin hiljuti, et gümnasiast ei osanud liita ühekohalisi arve ilma kalkulaatorita. See avastus ilmnes, kui tegelesime juurimisega. Kuna juurimine ei edenenud, proovisime astendamist täisarvulise astendajaga. Kuna ka see ei edenenud, liikusime korrutamise juurde. Kuna ka see ei edenenud, liikusime liitmise juurde ja nii see puudus avaldus. Seega koostasin tollele õpilasele ülesanded ühekohaliste arvude liitmise kohta, mille ta lahendas siiski edukalt, misjärel asusime astendamise juurde. Ei tohi sisse jätta lünkasid. Soovin, et õpilane näitaks kogu oma lahenduskäiku, et mõistaksin, kuidas ta mõtleb. Tallinna Polütehnikumis viisin läbi vestlusi sisseastujatega.

Õpioskuste taseme selgitan välja vaadeldes ja analüüsides. Märkan, kas õpilane

- konspekteerib ja kui, siis kuidas ta konspekteerib,
- osaleb õppetegevuses ainult minu üks-ühele juhendamisel,
- oskab spikerdada,
- oskab vormistada kirjalikke teoseid,
- oskab õpetada,
- oskab esitleda,
- osaleb rühmas tegusalt,
- oskab oma õppeaega plaanida ja plaanijärgselt tegutseda,
- hätta jäädes küsib abi,
- tegutseb aegsasti või jätab teo tähtaja lõppu,
- analüüsib oma progressi.

Õpioskuste kohta saan teavet ka rühmajuhtidelt, tugispetsialistelt ja kodustelt hooldajatelt.

Lähtuvalt õpilase õpioskuste tasemest sätin õpieesmärgid nii, et õpilase õpioskused areneksid. Nt TVW's tegi õpilane slaidiesitluse, mis oli puudulik mitmes võtmes. Sättisin talle iga puuduse kohta väiksema eesmärgi ja ta tegi oma slaidiesitluse korda. Hiljem ta mainis, et rakendas minu õpetatud viitamissüsteemi oma muu valdkonna kirjutises.

Et välja selgitada õpilase hetke motivatsioon ja tema sihid, siis võimalusel vestlen nendest õpilasega. Suure rühma puhul ei ole selleks piisavat ajavaru ning siis hangin selle info rühmajuhilt või muudelt õpetajatelt, kellel võib see info olla. Kui tegemist on üksikute probleemsete õpilastega, siis vahel vestlen nendega, kuid pigem on see rühmas minu puhul ikkagi harv näht. Üks-ühele õpetamises selgitan muidugi alati õpilasega vesteldes välja eesmärgi.

Vahel õpilane küsib, miks me seda õpime. Minu tavaline vastus koosneb kahest osast: selgitan,

-  kuidas konkreetne õpitav oskus võib õpilasele kasuks tulla konkreetselt ja
- et kõik, mida me keskkoolini teeme, on eelkõige õppimise ja õpitu rakendamise õppimiseks.

Et tõsta õpilase õpimotivatsiooni, kes abstraktse teooria väljundit ei näe, kaasan võimalusel alati praktika. Kui õpilasel keeruline mõista õpitavat, siis selle lihtsustamiseks tutvustan juppi teooriat, misjärel lahendame hulganisti väikese, seejärel suure variatsiooniga arvutusülesandeid teooria kohta ning lõpuks kontrollime teooriat praktiliselt. Vahel teeme ka vastupidi seades hüpoteesi ja kontrollides praktiliselt ning hiljem arvutustega. Mind ennast motiveerib vaikse õppimise meetod, millega puutusin esmalt kokku arvutiteaduse õpilastele ECMAScripti õppevahendit otsides[@a2025_silent].

Tegevusnäitaja:

> kogub koostöös kolleegidega õppeprotsessist infot ja uurib võimalusi, kuidas toetada õppija terviklikku arengut ja valmisolekut õppimiseks.  

NTK's suhtlen pidevalt tugispetsialistiga, rühmajuhtidega ja vahel ka muu valdkonna õpetajaga, et saada tagasisidet kas terve rühma või konkreetse õpilase käitumise ja edenemise kohta. Sarnane, kuid harvem suhtlemine toimub ka teistes koolides, kus õpetan. GK's seiran muu õpetaja ka minu juhendatava rühma õppesessioone. Sarnaseid seireid teostasin ka KG's ja Audenteses. Olen ka avatud muudele õpetajatele enda õppesessioonide külastamiseks ning seda võimalust on kasutatud PLP's, TKG's, KG's, NTK's. Eriti tänulik olen olnud, kui külastaja on ka tagasisidestanud[@a2025_tunnivaatlus], sest ise kõike tähele ei pane ja tagasiside põhjal on võimalik areneda paremaks õpetajaks. 

Tegevusnäitaja:

> kasutab arenguvestlusi õppija arengu toetamiseks.  

Vestlusi arengust olen õpilastega läbi viinud eelkõige üks-ühele ja väikese rühmaga õppes, sest suure rühma puhul ei ole selleks piisavat ajavaru. Vestlused on toimunud informaalselt, mistõttu ei eksisteeri nende kohta kirjalikku dokumentatsiooni.

Kõige pikemad ja põhjalikumad arenguvestlused on mul toimunud ühe täiskasvanud üks-ühele-õpilasega, kes vajas aegajalt neutraalses keskkonnas jutuajamist maast ja ilmast, eesmärkide taaspüstitamist, senise arengu ülevaatamist.

### Õppija individuaalsete õpivajaduste toetamine

Tegevusnäitaja:

> märkab õppijate toe vajadust ja nende individuaalseid õpivajadusi (sh teistest võimekam õppija).  

Kuigi tutvustan iga kursuse või õppeaasta alguses enda reegleid, jätan õpilastele ruumi ettepanekute tegemiseks ja läbirääkimiseks. Kui õpilane on avaldanud soovi mingi muu kui selle õppeteemaga tegeleda, mis on minu poolt plaanitud, kuid on siiski õpitava temaatikaga seotud ja ta tunneb, et talle on seda rohkem vaja või see teda eriliselt huvitab, siis võimalusel olen talle seda võimaldanud, et hoida tema sisemist õpimotivatsiooni. Mulle on öeldud õpilaste poolt, et olen tasakaalukas ja rahulik ning selgitan. Sain selleks olulise motivatsiooni oma kunagiselt kolleegilt Postimees Online's lauri tiituselt, kes juba minu eeltestimises rahulikult ja empaatiliselt mind juhendas.

Õpiraskustega õppijad on mul TVW's ja NTK's. Kõigi nende puhul arvestan ma õpilaste endi tempot. Kui selgitan lahenduskäiku, näitan kõikvõimalikud sammud. Kui tuvastan õpilase varasemates teadmistes-oskustes lünki, asume nende lünkade täitmise kallale. Nt tuvastasin gümnasiastide puhul, et nad ei oska suurusi valemist avaldada, mistõttu selgitasin neile, kuidas seda teha ja lasin neil sellist avaldamist harjutada, enne kui jätkasime eluliste ülesannete lahendamisega, milles tuli valemeid moondatud kujul kasutada.

Pean oluliseks, et õpilased saaksid vähemalt midagi niimoodi selgeks, et nad seda ka tükk aega hiljem kasutada oskaksid. Kui õpilane õpib kõigest midagi nt valemite tuupimisega, siis pärast unustamist peaks ta uuesti hakkama valemeid meelde tuletama. Kui õpilane õpib seoseid, oskab ta ununemise korral seoste kaudu tuletada. Seetõttu ei pruugi me läbida kõiki õppekavas ettenähtud teemasid, vaid rõhk on baasteemadel, millest muud sõltuvad. Kui õpilasel on baasteemad selged ja ta oskab seoseid kasutada, saab ta nendele teemadele tuginevaid teemasid ka iseseisvalt õppida.

Tean, et igale õpilasele ainult üks vaatenurk õppimiseks ei sobi. Seetõttu, kui olen tuvastanud, et õpilane ei mõista, kasutan muud vaatenurka, ja kui mul need nurgad endal lõppevad, otsin Internetist ja paberkirjandusest abi. Sageli kasutan väljaprinditavaid harjutuslehti, kui nendel on selgitused head ja ülesanded sobiva variatsiooniga[@free]. Abi on ka erinevate värvide ja jooniste kasutamisest.

Paremaks mõistmiseks loon analoogiaid õpilasele tuttava eluvaldkonnaga. Nt kui õpilane ei mõistnud katalüsaatori olemust, esitasin analoogia, milles ruumis on kaks õpilast, kes kumbki ei asu õppima, kuid kui saabub õpetaja ja suunab neid, siis mõlemad õpilased õpivad ja saavad juurde teadmisi-oskusi, mida saavad kasutada ilma õpetajata.

Kui õpetasin PLP's, saatsin aegajalt üleannetuid õpilasi tugispetsialisti juurde.

NTK's üks teistest võimekam õpilane oma vabal tahtel õppesessioonis tõuseb ja asub kaaslasi abistama. Lasen tal tegutseda enda abilisena aidates samaaegselt muid õpilasi.

NTK's olen koostanud iga statsionaarse rühma õppijate jaoks individuaalse õppejärje, mis võimaldab igal õpilasel liikuda teadmiste ja oskuste ammutamises omas tempos. Aitan vaheldumisi eri õpilasi. Kui mitmel õpilasel on sama raskus, selgitan neile korraga.

Kolmanda kooliastme matemaatika õppimiseks olen koostanud astendamise[@a2025_astendaminedocx], üksliikmete[@a2025_ksliikmed7docx] ja võrrandite[@a2025_vrrandid7docx] erineva variatsiooniga harjutusülesanded ja testid.

Kui märkan, et õpilane on liiga väsinud, lasen tal puhata, sest õppimine on tõhus vaid puhanuna. Gümnasiasti olen niimoodi ka saatnud koju puhkama, sest kui nii keha kui aju on väsinud, pole mõtet veelgi kurnata - pigem teine kord, kui on välja puhanud.

Tegevusnäitaja:

> kaasab ja teeb koostööd tugispetsialistide ning kolleegidega abi- ja toetusvajaduse väljaselgitamisel (vajadusel õppija individuaalse arengu kaardi täitmine, arvestades tema eripära arengu dünaamikat), õppe- ja arendustegevuse planeerimisel ning rakendamisel (sobiva õppemetoodika ja -vormi leidmine, õppe jõukohastamine, õppematerjalide kohandamine, abivahendite rakendamine, individuaalse õppe korralduse kava planeerimine, individuaalse õppekava ja/või käitumise tugikava koostamine).  

Kuna kõik õpilased on erinevad, siis on neil ka erinevad õpivajadused. Olen jõudnud pärast aastatepikkust õpetamist suurtes rühmades individuaalsete plaanide koostamise ja järgimiseni. Alustan kõigiga samal tasemel. Juba esimesel või teisel korral viin läbi lühitesti, mille põhjal selgub, kellel on teemasse vaja rohkem süübida, kes võib juba järgmise teema võtta. Vastavalt sellele annan iga õppesessiooni alguses õpilastele vastavalt plaanile ülesanded. Kõige edukamatega jätkan tahvli abiga. Vahel on tahvli abi vaja ka muude õpilaste jaoks.

Kui koolis on tugispetsialiste, siis suhtlen nendega, et arutada konkreetsete õpilastega toimetulemist. Igas koolis pole ja nii tuleb oma jõuga või rühmajuhi abiga toime tulla. Tugispetsialistil on üldiselt info probleemsete õpilaste kohta. Kuna ma ei ole eripedagoog ega taotle ka selleks saamist, siis võtan vaid nii palju enda kanda, kui suudan olles mitteeripedagoog, et teatud õpilast aidata. Olen õppinud, et üldharidussüsteemis võidab õigus õigluse, sest see pole optimaalne süsteem ja kõiki õpilasi aidata ei saagi, ega tohigi oma õpitut raisata, kui on olemas neid, kes sellest võiksid profiteerida. Seega, kui mulle öeldakse, et ainuüksi kohalkäimise eest tuleb *3* panna, siis ma seda teen kirjutades kommentaariks, et see ei näita õpiväljundite saavutatust.

NTK's suhtlen psühholoogiga iganädalaselt ning see on kasulik nii õpilaste analüüsi ja soovituse kui temale eesti keele harjutamise seisukohalt.

Vahel tekib mus tunne, et on vaja teatada midagi õpilase hooldajale. Siis teen seda. Vahel võtab hooldaja minuga otse ühendust. Siis vestleme. Minu siht on konsensus. Ilma selleta ei toimu tõhusat õppimist. Vaja on, et kõik asjaosalised saaksid ühtmoodi aru. Selleks palun vajadusel ühist koosolekut, milles osalevad õpilane, tema hooldaja, mina, õppejuht, direktor.

KG's oli mul üks düslektikust õpilane, kellele soovitati minimeerida ülesande tekst, kasutada võimalikult palju visuaale ja teha tekst suuremaks kui teistele õpilastele, mida võtsin arvesse.

NTK's on minu juhendamisel tekkinud väiksemad õpirühmad, kuna kasutan individuaalset õpijärgimist. TVW's on nagunii minu juhendada väikesed rühmad õpilasi.

Eri tüüpi õppijate toetamiseks olen loonud nii loetavaid kui audiovisuaalseid juhiseid.

Õpilaste jaoks, kes pole mõistnud osamäära, olen võtnud abiks ristkülikutega jooniste tegemise, et näidata osa ja tervikut ning muutust. Positiivsete ja negatiivsete arvude liitmise puhul esitan analoogi veekoguga, milles veetase on 0, negatiivsed arvud veepinna all ja positiivsed arvud veepinna kohal. Algoritmi või pseudokoodi järgimiseks kasutasin õpilastega kaarobikive. Keemiaõppes olen läbi viinud eksperimente, et õpilased ei jääks ainult abstraktse ettekujutusega. Füüsikaõppe ilmestamiseks olen välja trükkinud kolmemõõtmelisi abivahendeid.

Kui õpilane soovib saada testitud muul moel kui sellel, mille olen ette näinud, võtan seda võimalusel arvesse. Nt kui õpilane ei soovi tahvlile lahendada, vaid paberile, siis saab ta seda teha.

NTK's on õpilasi, kes ei saa või soovi koolimajas õppida, ja on palunud iseseisvat õpet, ning neid olen aidanud korraldades neile lugemist ja harjutamist kodustes tingimustes. Samuti olen koostanud teste õpilastele, kes keelduvad kontaktsessioonis testimises osalemast. Vahel on mind selleks ka suunatud, nt NTK's õppejuhi poolt

TVW's kutsusime kokku koosoleku

GK's sõlmisime arenguvestluses kokkuleppe, et väisan õppejuhi õppesessioone saades niimoodi kogeda, kuidas tema õpetab ja kuidas õpilased tema juhendamise all käituvad[@a2024_arenguvestlus]. Ühtlasi olen temaga arutanud, miks ja kuidas ta teatud vahendeid kasutab, ning tagasisidestanud. Sama koolis on mul mentor. Ka PLP's ja KG's oli mul mentor. NTK's olen nõustanud väiksema õpetamiskogemusega eesti keele õpetajat.

Kui õpilane minu õpetatavas valdkonnas ei edene, siis uurin, kuidas ta edeneb muudes valdkondades. Kui selgub valdkond, milles ta edeneb, siis püüan lõimida seda valdkonda enda õpetatavasse valdkonda. Nt on mul füüsika ja keemia õppes õpilane, kes vihkas matemaatikat. Ühtlasi on ta lummatud muusikariistade kasutamisest. Seega püüdsin füüsikaülesandeid seostada muusikainstrumentidega.

Tegevusnäitaja:
> koostöös lapsevanematega toetab ja suunab õppijat.  

Kui PLP's ilmnes probleem ühe õpilasega, organiseerisime koosoleku, milles osalesime nii õpilane, tema isa, mina kui direktor ja õppejuht, ning arutasime, kuidas õpilast aidata. TVW's korraldasime minu juhendatavate õpilaste aitamise jaoks koosoleku, milles osalesin koos mõlema klassijuhataja, tugispetsialisti ja lapsevanematega[@a2024_20240523_10]. Leppisime kokku suvise õpilaagri ja viisime selle läbi. EV's kaebasid minu tegevuse peale lapsevanemad õppejuhile. Kuigi soovisin nendega otse asja arutada ja neile selle soovi ka avaldasin, ei soostunud minuga mitte ükski lapsevanem vestlema.

### Koostöise õppija kujundamine

Tegevusnäitaja:

> toetab sotsiaalsete ja koostööoskuste arengut[@pilase].  

Olen lasknud õpilastel valmistada konkreetse teema kohta tutvustuse, misjärel seda reflekteerinud.

Tegevusnäitaja:

> töötab koostöös õppija(te)ga välja ühistel väärtustel põhinevad kokkulepped.  

Kursuse või kursuste puudumisel õppeaasta alguses alustan enda reeglite teavitamisest, misjärel soovin õpilastelt tagasisidet ning kui kellelgi on ettepanekuid reeglite muutmiseks, siis arutame ja kui jõuame konsensuseni, muudame[@a2025_matkesimeseendatehtudprogramminijavaspptx].

Tegevusnäitaja:

> suunab õppijaid üksteisega arvestama ja üksteist toetama, võttes arvesse rühmaprotsesse ja -dünaamikat[@a2025_rhmat].  

Sotsiaalsete ja koostööoskuste arengut on lihtne toetada tennises, milles suunan õpilasi arvestama üksteisega paarismängus või koostöö harjutuses. Ka n-ö pehmetes teemades teen seda aegajalt suunates õpilasi ühisesse arutellu. Hiljuti viisin läbi teadmiste-oskuste testimise, milles testitavad võisid omavahel arutleda, kuid muude abivahendite kasutamine polnud lubatud. Õppija, kes arvas enne testimist, et viib kaasõpilase hinde alla, hoopis aitas oma mõtetega kaasõpilast ja tõstis seda.

Olen korraldanud rühmiti teadmiste-oskuste testimist looduses, milles kõik abivahendid lubatud.

Vahetevahel lasen õpilasel muule õpilasele õppeteemat selgitada, et muu õpilane saaks muu vaatenurga lisaks minu ja ehk õpiku omale ja et õpetav õpilane saaks teada, kas tal ikka on teema päriselt selge (joonis \@ref(fig:support-pupil-teaching)).

```{r label = "support-pupil-teaching", echo=FALSE, fig.cap = "Oskav õpilane juhendamas vähemkogenud õpilast NTK's."}
include_external_graphics("rmd/õpilane-õpetab-IMG_20240919_114046.jpg")

```

Tegevusnäitaja:

> toetab ühtsustunnet rühmas ja haridusasutuses.  

Ühtsustunde toetamine võib olla nii positiivses kui negatiivses võtmes. Nt kui on distsipliiniprobleem, et õpilased on niivõrd hoos pausi tegevustega ja lärmakad, et me ei saa õppesessiooni alustada, siis olen sellistes juhtudes lasknud õpilastel rahuneda ja öelnud, et alustame siis, kui viimne kui üks õpilane on vaikne ning kõik on seda samaaegselt.

## Õpi- ja õpetamistegevuse kavandamine

### Õpetaja töö kavandamine

Tegevusnäitaja:

> seab õppija(te)st lähtuvalt pika- ja lühiajalised õpieesmärgid, valib sisu ning kavandab tegevused, arvestades õppekava.  

Üldharidussüsteemi õpilaste puhul on pikaajalised eesmärgid õpikavas esitatud õpiväljundid. Kui olen tekitanud õpilasele õpijärje, siis lühiajalised eesmärgid sõltuvad õpijärjest. Muude õpilaste puhul on lühiajaline eesmärk igas õppesessioonis erinev. Sisu tegevustega teenib eesmärki.

Olen endale ja õpilastele visuaalseks järgimiseks koostanud seostega õpiväljundite tegevusdiagrammid, millele olen märkinud kaalud vastavalt Bloomi taksonoomiale (joonis \@ref(fig:planning-targets)).

```{r label = "planning-targets", echo=FALSE, fig.cap = "Ühe kursuse õpiväljundite seotud tegevusdiagramm Bloomi taksonoomia tasemetega.", out.height=".92\\textheight"}
include_external_graphics("rmd/matemaatika-kitsas-2-Õpiväljundid.drawio.svg")

```

Tegevusnäitaja:

> lähtuvalt eesmärkidest valib õpetamiseks, õppimiseks ja tagasisidestamiseks sobivad meetodid.  

Esitan näite, kuidas teen seda NTK's gümnaasiumiastme matemaatika õpetamises. Igal õpilasel on individuaalne õpijärg. Õpijärjes on tal konkreetne teema, mis võib olla otsene õpikava õpiväljund või vajaliku eeldusteadmise või -oskuse lünga täitmine. Kui õpijärg on uus teema, selgitan seda tahvli abil, misjärel annan õpilastele variatsioonülesanded lahendada lähtudes minu selgitusest. Liigun õpperuumis ringi ja jälgin, kuidas keegi lahendab ning vajadusel abistan andes ühtlasi tagasisidet õpilase tegevusele. Kui õpijärg on vana teema kordamine, annan õpilasele teema kohta muust allikast teooriat lugeda ja variatsioonülesandeid lahendada ning tagasisidestan samamoodi. Kui vana teema õpijärjega õpilane on kõik minu poolt antud ülesanded lahendanud ning ta on kas ise või oleme koos kontrollinud lahendid, saab ta võimaluse sooritada hindeline lühitest, mis tähendab kas tahvlile või paberile teemakohaste suure variatsiooniga ülesannete lahendamist või teooria selgitamist. Sellele testile annan koheselt sõnalise tagasiside selgitades, mis on õpilasel selge ja mida on veel vaja harjutada. Aegajal korraldan õppesessiooni lõpus kõigile õpilastele hindelise lühitesti, millega kindlasti viimati käsitletud teema teadmisi-oskusi õpilases, kuid selles võivad olla ka eraldi või lõimitult eelnevalt käsitletud teemade ülesanded. Sellise testi sooritusele tagasisidestan kirjalikult näidates ühe võimaliku korrektse vastamisvõimaluse (joonis \@ref(fig:planning-feedback)). Selle testi põhjal tean, kuidas kohandada õpilase õpijärge. Iga teema kohta on üks hinne, mida saab soovi korral järgmise testi sooritamisega parandada. 

```{r label = "planning-feedback", echo=FALSE, fig.cap = "Õpilane on teinud oma soorituse musta värvitooniga, mida olen täiendanud enda korrektse näidissooritusega punase värvitooniga."}
include_external_graphics("rmd/testi-soorituse-tagasisidestamine-IMG_20250205_132539.jpg")

```

[]{#planning-creating}

> koostab koostöös teiste spetsialistidega vajadusel individuaalse õppekava, käitumise tugikava ja/või arenduskava, arvestades hariduslike erivajadustega õppija toetamise põhimõtteid ning õppijate igakülgset arengut.  

Seni ei ole mul ette tulnud koos teiste spetsialistidega individuaalse kava koostamist. Olen vajadusel tegelenud sellega üksi võttes arvesse teiste spetsialistide nõuandeid. Nt on rühmajuht, kes oma õpilasi paremini tunneb, soovitanud teatud õpilastele anda ainult lühikesi ülesandeid või siis on tugispetsialist soovitanud düslektikule selgitada võimalikult palju visuaalselt ja verbaalselt vältides võimalusel kirjalikku esitust. Üldiselt lähtun eesmärkide, sisu ja tegevuste sõnastamisel konkreetsest õpilasest juhtumipõhiselt. Vajadusel kasutan võimalikult lühikesi ülesandeid ja lauseid. Inimsuhtluse keelebarjääri puhul kasutan eelistatult sümboolikat ja visuaale[@a2025_sincostanpdf].

### Õpivara valimine, kohandamine või koostamine

Tegevusnäitaja:

> valib õpivara hulgast õpieesmärkide ning õppijate ja rühma tasemele sobiva.  

Kui alustan kursust või õppeaastat, siis vaatan esmalt, mis on õppekavas kirjas, kui selle kohta, mida õpetan, on õppekava. Võtan õppekavast õpiväljundid ning teen skeemi, milles on sõltuvussuhted õpiväljundite vahel. Kaalun iga õpiväljundi vastavalt Bloomi taksonoomiale[@blooms]. Pikaajaline õpieesmärk on seega kõige selle saavutamine, mis on õppekavas ette nähtud. Lühiajalised eesmärgid on vastavad õpiväljundid. On esinenud olukordi, milles soovitatakse vältida õppekava ja mõelda, mida õpilastel päriselt vaja läheb. Siis olen lähtunud sellisest soovitusest.

Valin alati õpivara ise, kui see pole sätitud paika tööandja või muud tüüpi lepingupartneri poolt.

Kui märkan õpivara puudusi, pöördun esmalt õpivara autori või halduri poole, et temaga asjad korda ajada. Kui esineb liiga palju puudusi, mida ei likvideerita, siis teen ettepaneku organisatsiooni vastavale juhile õpivara muutmiseks, kui ma ise ei tohi seda muuta. Olen ka koostanud ise õpivara, mis on kõige tõhusam, sest saan seda muuta vastavalt vajadusele.

Valin õppevara eelkõige lähtuvalt sellest, et see oleks kasutatav kõigile globaalselt tasuta. Kui see pole kõigile globaalselt tasuta kättesaadav, siis peab see olema ülihea, et ma selle kasutusse võtaksin, või siis eksisteerib lepingupartneri poolne nõue.

Eestikeelsest veebiõppe varast olen kasutanud ja kasutan Opiq't[@a2024_opiq] matemaatika õpetamiseks ning Foxcademy't[@maanusindov_2025_foxcademy] matemaatika, füüsika ja keemia õpetamiseks. Kasutan ka hulganisti paberülesannetekogusid ja -õpikuid[@veelmaa_2014_matemaatika; @lepmann_2015_lesandeid; @lepmann_2006_lesandeid; @_2001_; @kasema_1986_matemaatika; @abel_2010_matemaatika; @leemets_1990_eestivene] ning kui on nendest olemas digiteisend, siis ka neid. Täpsemalt saab kasutatavate allikate ja nende valiku põhjenduste kohta lugeda minu poolt mõne kursuse kohta koostatud saidil.

Kuna ma jälgin, mida staarharidustehnoloogid teevad, siis katsetan ka ise erinevat õpivara ja kui veendun, et sobib, siis võtan kasutusse, kui lubatakse[@nipitiridiginipid_2025_nipitiri].

Tegevusnäitaja:

> märkab õpivara puudusi ja teeb organisatsiooni (aine)valdkonna juhtidele ettepanekuid õpivara kohandamiseks ja koostamiseks.  

Kui märkan õpivaras puudusi, siis ma üldiselt ei tee ettepanekuid õpivara kohandamiseks ja koostamiseks ettepanekuid organisatsiooni valdkonna juhtidele, vaid ikka nendele inimestele, kes on õpivara loonud.

Kui kasutasin seitsmenda taseme matemaatika õpetamiseks Opiq't, suhtlesin meilitsi Opiq'i esindajatega, millest on mul järel kirjad 38's lõimes. Osa vigu kõrvaldati, mõnes situatsioonis olin ise eksinud, mõnes situatsioonis leiti, et tegemist polevat veaga[@a2025_opiqeml]. Kuna toona tundsin, et tegin nende eest tööd, mis mulle ei tasustatud, siis otsustasin, et sinna ma rohkem vigu ei raporteeri.

Praegu kasutan Foxcademy't ja avastan ka selles aegajalt anomaaliaid, mida lahendan koos nende esindaja Eloga veebisaidil oleva sõnumivahenduskeskkonna kaudu. Nt viimati leidsin, et mina mõistsin ülesande püstitust ülesande loojast erinevalt[@a2025_foxcademy_2025_02_05_43182000000590txt].

Huvitava keemia[@a2025_epik] probleeme olen raporteerinud otse autorile.

e koolikoti[@ekoolikottee] probleemide osas olen pöördunud kas otse autori või halduri poole[@a2025_re_].

Opik.fyysika.ee[@a2025_books] kogumikus olevate anomaaliate osas olen suhelnud saidi autoriga Kaido Reiveltiga[@a2025_re_opik_fyysika_ee].

Tegevusnäitaja:

> kohandab õpivara, arvestades õppijate vajadusi, võimalikke piiranguid, sh autoriõigusi, kättesaadavust, usaldusväärsust.  

Kui võtsin taaskasutusse PLP õpilaste jaoks minu poolt loodud astendamise variatsiooniülesannete kogumiku, avastasin, et nii mõnigi ülesanne tuleks ära muuta. Vahel jätan anomaalia alles, et edukamatel õpilased saaksid vea avastada.

Kasutades võõrast vara alati viitan korrektselt nagu ka käesolevas teoses.

Tegevusnäitaja:

> otsib ja levitab digitaalset õpivara ja digitehnoloogiaid, mis võimaldavad tõhusalt saavutada õpieesmärke.  

Iga õpetatava teema kohta olen otsinud häid allikaid. Vahel kasutan neid allikaid õpetamiseks vahetult, mõnikord kohandatult, vahel loon nende põhjal või nullist enda õpivara. Kui olemasolev õpivara on piisavalt hea, kasutan seda, muidu teen enda oma.

Jagan infot heade allikate kohta neile, kellel seda veel vaja läheb.

Nt kui olin juba üsna kogenud GeoGebra kasutaja[@a2025_peacecop] ja vaja oli veebi kaudu õpilastele näidata, kuidas kasutada sirklit, alustasin küll pärissirkli ja kaameraga, ent peagi avastasin selle jaoks sobiliku MathsPadi[@constructions].

Mul on plaan teha iseõppe tarkvara, mis baseerub vaiksele õpetamisele. Sellest eesmärgist lähtuvalt tasapisi loon ka ise õppevara. Ise olen loonud lisaks varasemalt kompetentside kirjeldustes mainituile vähemalt järgmise õpivara:

- Füüsika audiovisuaalid[@fsika],
- *Learning computer stuff*-audiovisuaalid[@learning],
- Math-audiovisuaalid[@math],
- arvutiteaduse tekstid ja visuaalid[@a2016],
- seitse *WebQuest*i, nende seas WebQuest on ADT[@webquestonadt_2025_webquest],
- täielik Structured Query Language'i kursus *MariaDB* näitel nii slaidide kui proosatekstiga,
- arvutiteaduse eri teemadel sisu ülesannetega, mida näeb vaid siis, kui õpilane on enda masinasse serveri vastavalt seadistanud,
- matemaatika reeglite ja ülesannete kogud koos näidislahendustega, nt trigonomeetria kohta[@a2025_nurgateadusdocx],
- füüsika-, keemia- ja matemaatikaülesannete näidislahendusi tahvlil, nt anorgaaniliste ainete ülesannete lahendused[@a2025_keemiaanorgaanilisedained].

### Õpikeskkonna kujundamine

Tegevusnäitaja:

> kujundab füüsiliselt, vaimselt ja emotsionaalselt turvalise heaolu, tervist, arengut ja loovust toetava koostöise õpikeskkonna, lähtudes õppijate vajadustest ja õpieesmärkidest ning ühistest kokkulepitud väärtustest.  

Hindan kõrgelt püüdlemist elu poole, milles elatakse õnnelikult, heaolus, külluses, rahulolus ja tervises. See algab keskkonna mõjust siia ilma sündinud inimesele. Kui too inimene kooli jõuab, on see mõjutus juba tehtud ja edasine mõjutamine omab väiksemat mõju. Kui õpilane veedab enamus aega väljaspool kooli, siis enamus aega saab ta mõjutusi väljaspool kooli. Nii palju kui võimalik soovin õpilase arengut lähtuvalt nimetatud eesmärkidest mõjutada koolis kujundades õpikeskkonna vastavalt.

Kasutame õppevahendeid selliselt, et oleksime kaitstud ohtude realiseerimise eest. Nt kui katsetasin kodus mündipatarei tegemist, puutusin liiga palju kokku äädikhappega ja mu sõrmedelt eraldus nahk. Loodusteaduste klubis seetõttu õpilastele soovitasin kasutada kinnast või muudmoodi näppe mitte äädikhappeseks teha.

Füüsiliselt turvaline õppekeskkond toetab tervist. Eriti arvutiteaduse õppes käsitlen õpilastega ergonoomika teemat. Nt tutvustan õpilastele algtasemel pimekirjutamist, et nad suudaksid kiiresti ja võimalikult keha säästvalt kirjutada, kasutades keskkonda nimega TypingClub[@free_typingclub].

Kujundan õppimisprotsessi selliseks, et õpilasele oleks see ühtaegu mugav, sest ta saab kasutada olemasolevaid teadmisi-oskusi, kui ka väljakutsuv, sest ta õpib.

MathCityMapi ülesanded, et saada valideeritud, peavad olema lahendatavad mitmel moel. Seetõttu olen MathCityMappi ülesandeid luues selle tingimusega arvestanud ka füüsika ja keemia ülesannete puhul. Sõltuvalt teemast lasen õpilasel oma õpiväljund kujundada vastavalt tema äranägemisele arvestades etteantud piiranguid. Eriti palju lasen õpilastel nende loovusel lennata viies läbi projekte nagu nt TKG projektipäevades[@projektipaev2019_2019_projektipaev2019].

Julgustan õpilasi esmalt ise proovima lahendada ja abivajaduse korral abi küsima, et ta tunneks, et teda ei jäeta õppimises üksi.

Tegevusnäitaja:

> panustab organisatsiooni õpikeskkonna kujundamisse.  

Võimalusel võtan osa õppenõukogu koosolekutest ja ütlen välja oma arvamuse. Väljendan ennast ka vastavalt vajadusele organisatsiooni poolt ette nähtud keskkondades toimuvates vestlustes, et tõhustada õpet.

## Õpetamine

### Õppija arengu toetamine

Tegevusnäitaja:

> märkab ja arvestab õppijate erinevaid huvisid, võimeid ja vajadusi (sh hariduslikke erivajadusi, kultuurilist eripära jm), tagades võimetekohase õppe.  

Individuaalne õppekava tagab õpilasele sobiva õppimise tempo. Sõltuvalt kogemustest on õpilased kokku puutunud eri valdkondadega. Sõltuvalt geneetilisest päritolust on neil erinev võimekus. Siiski on oluline neid suunata nende kõige kiiremas arenemisjärgus, sest neil pole piisavalt teadmisi ja oskusi, millele tugineda oma valikutest.

Oma õpetamistegevuses alatasa katsetan, mis toimib, mis mitte. Kui märkan, et mingi meetod millegi õpetamiseks kellelegi ei toimi, siis proovin mingit muud meetodit, kuni leian sellise, mis toimib, või siis ei leiagi.

Tegevusnäitaja:

> arvestab peamiste tunnetusprotsessidega (taju, tähelepanu, mälu, mõtlemine, täidesaatvad funktsioonid) õppija toetamisel.  

Kui õpilane suudab keskenduda vaid lühikeseks ajaks, siis tuleb talle anda lühikesi ülesandeid. Sõltuvalt ülesandest võib ka siis juhtuda, et õpilane saab ülesandest haaratud ja ta tahab jätkata pikemalt.

Mõnel inimesel on võimsam mälu, mõnel võimsam mõtlemine. Kui mälu napib, on abiks, kui õpilane märgib ülesande lahendamises vahetulemusi sagedamini üles.

Tegevusnäitaja:

> kogub andmeid õppijate arengu ja õppeprotsessi tõhususe kohta.  

Õppijate arengu kohta ma üldiselt ülestähendusi ei tee, sest nende õpetamise kestel on mul alati ülevaade, kes on kuidas arenenud minu õpetamise kestel.

Vahel olen esmase kogemuste kaardistamise jaoks kasutanud keskkonda, millesse õpilased saavad märksõnu sisestada[@creativeheroesnl_2024_answergarden; @creativeheroesnl_2024_answergarden_6]. Keskkonnale ligi saavad nad ruutkoodi kaudu, mille kuvan digitahvlile või projektoriga ekraanile, kasutades oma nutitelefoni.

Õpilaste arengu jälgimiseks kasutan võimalusel selliseid digikeskkondi, kus selline jälgimine on võimalik (joonis \@ref(fig:teaching-openproject-time-report))[@learn; @plickers; @openproject; @a2019_codeorg]. Sellised tasuta kasutatavad keskkonnad on enamasti arvutiteaduse õppe jaoks.

```{r label = "teaching-openproject-time-report", echo=FALSE, fig.cap = "Arvutiteaduse õpilased raporteerivad oma ajakulu OpenProjecti, millest saame infot nende arengu kohta."}
include_external_graphics("rmd/openproject-ajaraport-kuvatõmmis-2025-02-06-144657.png")

```

Plickersiga[@plickers] viisin KG's läbi testi enne õppeteema käsitlemist ja pärast õppeteema käsitlemist viisin läbi sama testi võrdlemaks, kuidas õppeteema käsitlemine mõjutas õpilaste teadmisi-oskusi. Tulemuste kohta võib lugeda minu erialapraktika aruande[@_2025_sissejuhatus] tööülesannete sooritamise peatükist.

Tegevusnäitaja:

> kasutab digitehnoloogiaid õppijate õppimisse kaasatuse suurendamiseks.  

Kriiditahvlilt ei paista nii hästi kui digitahvlilt ja jooned pole nii sirged kui digitahvlil. Lisaks peab kriiditahvlit niisutatud lapiga puhastama, digitahvlil piisab kahest nupuvajutusest ning on võimalik ka tehtu suurust ja kuju muuta ning nihutada ja jupikaupa kustutada, samuti värvi muuta. Ka ei jää digitahvlit kasutades näpud kriidiseks. Ühtlasi pole ohtu, et markertahvli puhul kogemata püsimarkerit sai kasutatud. Digitahvli kasutamine hoiab kustutamise osas aega kokku. Kui ruumis on digitahvel, siis seda ikka kasutan (joonis \@ref(fig:teaching-digital-board)). Kui on ka mittedigitahvel, siis vahel kasutan seda lisaks, et rohkem õpilasi oleks kaasatud. Nii kuvan ülesande nt digitahvlile ja keegi saab lahendada kriiditahvlile.

```{r label = "teaching-digital-board", echo=FALSE, fig.cap = "NTK's kasutame digitahvli nii tahvli- kui projektorifunktsionaalsusi."}
include_external_graphics("rmd/digitahvel-IMG_20241106_143957.jpg")

```

Arvutiteaduses kasutame ohtralt sülereid, et iga õpilane saaks käed külge panna.

Kui NTK's veel digitahvleid ja projektoreid polnud, andsin õpilastele lingi ning nad said ülesande vms avada oma nutitelefoniga. Sageli kasutavad õpilased nutitelefoni tõlkimiseks. Ka lühiuuringu tegemiseks ruutkoodiga saavad õpilased kasutada oma nutitelefoni.

Tegevusnäitaja:

> personaliseerib õpiteid digitehnoloogiate abil.  

Arvutiteaduse õppes on õpiteed individualiseeritud Code.orgis[@a2019_codeorg] ja Edclubis[@learn] ning OpenProject[@openproject] võimaldab kalendri abil üldist järge pidada ning nii saab iga õpilane liikuda oma tempos. Matemaatikaõppes rakendasin PLP's Opiq't ja suunasin õpilastele ülesandeid vastavalt nende vajadustele[@a2024_opiq].

ChatGPT'd olen kasutanud hindeliseks testiks niimoodi, et olen andnud ChatGPT'le lähteülesande õpiväljundi saavutatuse kontrollimiseks, Bloomi tasemed[@blooms] ja palunud ChatGPT'l lühikeste ülesannetega õpilas(t)ega vesteldes hinnata[@a2025_chatgpt]. Kui õpilane ei osanud vastata esimesele küsimusele, suunas ChatGPT järgmiste küsimuste kaudu õpilase esimese küsimuse juurde tagasi. Kui õpilane midagi sisukat vastas, ChatGPT tagasisidestas sõnaliselt ning andis korrektse vastuse. Nii sai õpilane paralleelselt testimisega täita oma teadmiste ja oskuste lünki. Sarnaselt olen lasknud Mizou'l[@a2023_ai] õpilasega vestelda[@a2023_ai_mizou_kalmer].

### Klassi/rühma juhtimine

Tegevusnäitaja:

> loob teadlikult hooliva, kiusamisvaba ja koostöise õhkkonna (sh digikeskkonnas), lähtudes ühistel väärtustel tuginevatest kokkulepetest, õppija(te) individuaalsetest vajadustest, õpieesmärkidest ja kaasava hariduse põhimõtetest.  

Kui osa õpilasi kipuvad häirima õpperahu, siis kutsun nad korrale selgitades õpperahu põhimõtet. Sõltuvalt koolist on sisse seatud süsteem, mis võimaldab õpetajal õpilase, kes ei rahune piisavalt kiiresti, saata iseseisvalt ülesannet lahendama tugispetsialisti juurde.

Kui märkan, et õpilased omavahel nääklevad ja see häirib õppekeskkonda, siis uurin neilt, miks see nii on, ja kui on ajavaru, siis vestlen nendega ja suunan neid ühisele sobivale lahendusele. Kui mul seda ajavaru pole, kaasan tugispetsialisti või rühmajuhi.

Gaia Koolis (GK) viisin arvutiteaduse õppes läbi projekti küberkiusamise plakati tegemiseks[@a2025_kber; @a2025_kber_ovtsik]. Selleks arutlesin õpilastega Gunter Pauli teose *Mul on igav*[@a2025] põhjal igavuse ja sellest tuleneda võiva kiusamiskihu üle[@a2025_informaatika_5_task_380_2_arutelu_igavuse_teemal__20250206_1850pdf; @a2025_itk], misjärel nad mõtlesid, millist plakatit teha küberkiusamise teemas. Kui plaan oli tahvlile tehtud, tutvustasin *Scribus*t[@a2025_scribus], värviteooriat[@a2025_cmyk; @a2019_webaim] ja graafika tüüpe, millele järgnesid postri valmistamine, testimine ja viimistlemine[@a2025_informaatika_5_task_388_8_postri_testimine_ja_viimistlemine_20250206_1906pdf].

NTK's olen suutnud õpilasi õppetegevuseks aktiveerida neile individuaaljärje koostamisega, mistõttu on õppesessioonides vähem logelemist ja üldise õppeharmoonia häirimist.

Tegevusnäitaja:

> loob turvalise ja tervist toetava õpikeskkonna, tegutseb esmaabi vajavas situatsioonis sobival viisil.  

Valin õpivahendid selliselt, et nende kasutamine oleks piisavalt turvaline. Kui on vajalik kasutada ohutusabinõusid, siis neid eelnevalt selgitan õpilastele ja kontrollin, et nad on aru saanud, enne kui vastava tegevusega alustame.

Esmaabi vajavaid situatsioone pole mul ette tulnud.

Tegevusnäitaja:

> juhib klassi/rühma, arvestades grupi arengufaase.  

Julgustan õpilasi vahel arutlema ühiselt (joonis \@ref(fig:teaching-group)). Vahel jaotan õpilased väikestesse rühmadesse üheskoos lahendama. On õpilasi, kes ei soovi muu õpilasega koos lahendada ning sellistel õpilastel võimaldan individuaalselt lahendada.

```{r label = "teaching-group", echo=FALSE, fig.cap = "Õpilaste omavaheline arutelu pärast minu selgitamist NTK's."}
include_external_graphics("rmd/rühmaõpe-IMG_20250116_125158.jpg")

```

Grupi arengufaasidest ei teadnud ma kuni e-portfoolio koostamiseni mitte midagi. Nüüd, kui tegin kiire uuringu, mis need on, leidsin artiklist *Measuring and Understanding Team Development by Capturing Self-assessed Enthusiasm and Skill Levels* lisaks põhjalikule arengufaaside kirjeldamisele küsimustiku, mida võiksin edaspidi ka õppetegevuses kasutada, kui tuleb ette olukord, milles vaja moodustada ja hallata rühmasid[@largent_2016_measuring, lk 6:23].

Enda juhitud ELU projekt on seni olnud kõige pikem ja põhjalikum rühmade moodustamise ja haldamise projekt minu hariduselus. Iga rühmasündmuse lõpus lasin osalejail analüüsida enda rolli rühmas vastavalt Meredith Belbini väljatöötatud rollikogumikule [@a2025_belbinuk2014acomprehensivereviewpdf, lk 9]. Põhiline ülesanne oli projektis osalejail koostada oma alamrühmas MathCityMapi rada. Arutasime omavahel, kuidas rühmad moodustada ja moodustasime selle järgi, kuidas osalejail oli võimalik koos töötada. Vastavalt rühmade arengufaaside teooriale tuli alul osalejaid tagant torkida, kuni millalgi alamrühma liikmed suutsid omavahel ise asju kokku leppida ja vastavalt tegutseda.

Tegevusnäitaja:

> märkab ja ennetab konflikte, leiab tõhusaid lahendusi ning vajadusel kaasab kolleege, õppijaid, lapsevanemaid ja tugispetsialiste.  

Pakun õpilastele välja, et kõik saame etteantud piirides läbi rääkida. Konflikti korral on oluline ühekorraga konsensuseni läbi rääkida kõigil asjaosalistel, mitte eraldi tagaselja.

Et hindamine oleks läbipaistev, selgitan kursuse või õppeaasta alguses hindamissüsteemi ja teatan igast muudatusest ette. Kujundan hindamise selliseks, et see oleks mitte ainult õige, vaid ka õiglane.

Õpilase hoolsus kajastub sagedastes lühitestides hinnetena ja sõnalise tagasisidena. Kui õpilasel on tähtaegselt sooritus tegemata, siis sõltuvalt õppesüsteemist märgin selle kas tegemata ülesandeks või lisan märkuse, et ennetada arusaamatusi hilisema mitteaktsepteeritud sooritust kajastava hinde suhtes.

### Õppimise toetamine

Tegevusnäitaja:

> õpetab, lähtudes õppija eripärast, seatud eesmärkidest, õpiväljunditest ja ainetevahelisest lõimingust, kasutades erinevaid õppevorme ja -meetodeid toetamaks õppijate õpi- ja ainealaste oskuste arengut, järgides kaasava hariduse põhimõtteid.  

Iga õppija on eriline. Kui rühmas on palju õppijaid, siis igaühega eraldi arvestada ei ole otstarbekas. Rühm peaks koosnema ühtlase tasemega õpilastest. Siiski üldharidussüsteemis pole õpetajal midagi parata, kui talle on juba rühm moodustatud. Ometi saab teha korrektuure sõltuvalt kooli võimalustest. Nt saab moodustada eraldi õpperühmi mingis valdkonnas andekatele või mahajääjatele (joonis \@ref(fig:support-different-methods)). Mina tekitan alates esimesest lühitestist individuaalse plaani ning kohandan seda sõltuvalt järjepidevate lühitestide tulemustest. Selles plaanis on sihiks õppeeesmärgid, mille võib saavutada rohkemate või vähemate vahetegevuste kaudu vastavalt õpilase vajadustele.

```{r label = "support-different-methods", echo=FALSE, fig.cap = "Üks õpilane näitab kahele muule õpilasele digitahvli abil, kuidas tuletada teatud põhinurkade trigonomeetrilise funktsiooni väärtust. Eelnevalt olen ühega neist kasutanud kriiditahvlit, et selgitada välja lihtsam nurk ja funktsiooni märk. Ülejäänud õpilastel on eri individuaaljärjega ülesannete lahendamine eri teemades kestmas."}
include_external_graphics("rmd/tahvlid-IMG_20250212_151921.jpg")

```

Kui õpetan pimekirjutamist, siis on olnud mul õpilasi, kellel on pikad kunstküüned. Olen andnud õpilasele valida, kas ta tahab saada parema klahvistikukasutamise oskuse või edvistada oma küüntega. Muidugi on õpilane valinud viimase, mistõttu olen andnud soovituse, et kui ta kunagi need eemaldab, siis saab pimekirjutamist õppida. Seniseks olen ta suunanud muid ülesandeid lahendama.

Võimalusel ilmestan õpiteemat lõimides muude valdkondadega. Leian, et tõhus on esmalt selgitada juppi teooriat, misjärel selle mõistmiseks ja kinnistamiseks lahendada hulganisti ülesandeid ning lõpuks võimalusel kontrollida teooriat praktiliselt. Vahel teen ka vastupidi lastes õpilastel avastada teooria, kuid see ei sobi kõigile.

Üks kord on mul ette tulnud, et rühmas on õpilane, kes liigub ainult ratastoolis. Tema puhul tuli arvestada, et ta saaks kõiki tegevusi sooritada oma kohal.

Paaril õpilasel on olnud probleeme heleda ekraanivalgustusega. Oleme lahendanud kas muutes taustavalgustust või õpilane on kasutanud vastavaid kaitseprille.

Kui õpilane on muidu hoolas ja huviga õppetegevuse juures, aga tempo on väike ja lahendamiseks kulub palju aega, on juhtunud, et ta varsti enam ei oska selliseid ülesandeid lahendada, mida ta alguses oskas lahendada. Sellistes juhtudes on mõistlik teha paus, vaheldada tegevusi. Nt NTK's on meil mitu laia matemaatika õppesessiooni järjest. Kui esimeses kahes suudab õpilane keskenduda, siis kolmandas enam mitte.

Tegevusnäitaja:

> analüüsib õpetamist ning kohandab tegevusi ja keskkonda paindlikult, arvestades õppijate (liikumis)vajadusi; tagab vajaliku toe ja analüüsib tugimeetmete toimet koostöös teiste spetsialistidega.  

Tugispetsialistile on üldiselt teada, kellel milline probleem on, ja ta mulle kui õpetajale sellest teavitab andes ühtlasi üldisi soovitusi, mida võimalusel arvestan.

### Õpimotivatsiooni toetamine

Tegevusnäitaja:

> toetab üldpädevuste arengut ja ennastjuhtiva õppija kujunemist, suunates õppijat õpieesmärkide seadmisele ja eneseanalüüsile.  

Õpipädevuse arenemiseks olen kasutanud eri meetodeid sõltuvalt olukorrast ja õpilastest. KG's, EV's ja TVW's kirjutasin õpilastele *Soovitusi õppimiseks*[@_2021_sissejuhatus_looduseuurimine]. KG's ja EV's seadsin sisse konspektikontrolli. Lubasin õpilastel nende endi loodud konspekte hindelistes testide kasutada ning et see tõhusamalt toimiks, kontrollisin pisteliselt konspekte. Esines olukordi, milles õpilasel polnud konspekti ja ta tekitas selle järgmiseks korraks, kuna märkisin päevikusse märkuse. Ükskord küsis üks õpilane mult teipi. Selgus, et teipi oli tal vaja, et konspektivihikusse kleepida eelnevalt paberilehele tehtud ülestähendused.

Arvutiteadust õpetades kasutan projektihalduse tarkvara, millest õpilased vaatavad endale ülesandeid, milles peavad järge ja millesse raporteerivad ajakulu[@openproject]. Juurutan ka sotsiaalset vastutust kaasates iga kord ühe õpilase märkima kohalolijaid. Üks-ühele juhendan praegu üht loovtööd kirjutavat õpilast ja tema tänu minu õpetusele juba iseseisvalt, st ilma minu sekkumise vajaduseta haldab minu OpenProjectis meie koosolekuid.

Matemaatikat õpetades kasutan iga õpilase individuaalset järge. Kui õpilasel on miski ebaselge, siis annan talle selle teema kohta selgitavat teksti lugeda ja ülesandeid lahendada iseseisvalt või rühmakaaslasega koos. Kui ta tunneb, et tal on teema selge, testime. Olen ka andnud ühe õpilase sooritust teisele hinnata või lasta õpilasel ise hinnata oma sooritust.

Suhtluspädevuse arenemiseks korraldan aegajalt rühmaõpet, milles õpilased üheskoos arutavad, kuidas teha, otsivad andmed ja teevad valmis. Samuti aitab suhtlemisoskusele kaasa valmistehtud asja esitlemine koos tagasisidestamisega. Hiljuti lasin arvutiteaduse õppes õpilastel märkida oma nimi ühe arvutiergonoomika teema juurde ning lubasin ka teemasid lisada. Samale teema kohta ma üle kolme nime ei lubanud. Vastavalt valikutele moodustus seitse rühma. Õpilastel tekkis omavaheline tööjaotus. Pärast esitlemist tagasisidestasin, mis toimis, mis tuleks edaspidi teisiti teha kasutades võimalusel näitlikustamist. Nt palusin ühel õpilasel võtta istet diivanil, kust olin esitlust jälginud, asusin ise tema kohale, kus ta esitluse ajal oli, ning palusin tal slaidilt teksti ette lugeda. Ta mõistis, et näidatava asja ees ei tasu seista. Teise õpilase puhul vastasin ta küsimusele näoga projektoriekraani poole ning ta mõistis, et tuleb rääkida näoga publiku suunas. Kui tekst oli liiga väike, lasin esitlenud õpilasel eemalt lugeda.

Distantsõppe kestel viisin õppesessioone läbi veebikonverentsidena. See võimaldas õpilastel harjutada teabe edastamist veebi kaudu nii kirjalikult kui suuliselt.

KG's ja EV's viisin õpilased õue rühmatestile, et õpilased saaksid teistsuguses keskkonnas suhelda ja testitud.

Audenteses andsin õpilastele ülesandeks arutleda, kuidas ta lahendaks täielikult mittelahendatava ülesande, milles tuleb teha valik kahe ebasoodsa sündmuse vahel. Seeläbi õppisid õpilased üksteise suhtumise kohta - sotsiaalse ja kultuurse teadlikkuse arendamine.

Digipädevuse arendamine toimub mul informaatikaõppes järjepidevalt. Matemaatikaõppesse puistan seda kasutades digitahvlit ning varasemalt olen kasutanud õpilastega eri e-õppe keskkondi. Füüsika ja keemia õppes kasutan aegajalt digiharjutusi ja suhtlust ChatGPT'ga. Veebiõppes on kasutuses virtuaaltahvel ja Jitsi-nimeline veebikonverentsi tarkvara[@jitsimeet_2025_jitsi].

Enda õppimise juhtimiseks olen lasknud õpilastel valida eksperiment või selle läbiviimise vahendid (nt elektroskoobi valmistamine ja testimine). Gümnaasiumi esimese füüsikakursuse raames viin tavaliselt läbi mõõtmiseksperimendi näited ning seejärel lasen igal õpilasel viia läbi tema oma eksperiment ning raporteerida[@_2021_sissejuhatus_looduseuurimine].

Motivatsiooni ja eneseusalduse toetamiseks annan õpilastele konstruktiivset tagasisidet, mille käigus tagasisidestan talle, mida ta hästi oskab, mis on meeles, misjärel näitan, mis võinuks muudmoodi olla ja kuidas jätkata, et järgmine kord edukam olla. Mõni õpilane vahel ütleb, et ta ei taha tulla proovima lahendada, sest ta ei oska, mille peale vastan, et kui ta oskaks, siis poleks tal enam vaja sellel tasemel harjutada. Kui olen andnud õpilasele iseseisvaks lahendamiseks ülesande ja ta vastab mulle, et ei osanud lahendada, siis ikka küsin, et kuhumaani ta oskas, et oskaksin teda sealt edasi aidata. Julgustan õpilasi alati vähemalt proovima, sest muidu pole kuskilt kinni haarata.

Tegevusnäitaja:

> toetab õpimotivatsiooni, pakkudes õppeprotsessis valikuid, elulisi jõukohaseid õppeülesandeid, luues eduelamuse igale õppijale.  

Oluline on, et õppimine oleks ühtlasi jõukohane ja väljakutsuv. Et õppimine oleks jõukohane, peavad õppimiseks olema täidetud eeldused: sobilik õppekeskkond, sobilikud vahendid, null lünka vajalikes teadmistes-oskustes. Et õppimine oleks väljakutsuv, ei tasu liiga palju selliseid ülesandeid lahendada, mida nagunii osatakse lahendada, sest see muutub tüütuks, vaid võtta juurde selliseid, mille lahendamine ei kulge automaatselt. Selliseid väljakutsuvaid ülesandeid tuleb lahendada, kuni lahendamine muutub automaatseks.

Vahel kujuneb välja olukord, milles märkan, et üks õpilane selgitab teisele lahenduskäiku. Tunnen sellistest olukordadest erilist rõõmu, sest see tähendab, et olen suutnud teda motiveerida õppimise viimase astmeni.

Sammhaaval edenemine tekitab õpilases väikseid eduelamusi, mis motiveerivad teda jätkama. Eriti hästi peegeldub see digitaalse iseõppimise õpivara kasutamises. Nt pimekirjutamise õppes on mõni õpilane vahel frustratsioonis, et ta ei suuda taset läbi mängida. Seepeale ma küsin, et mitu korda ta proovinud on. Kui taon vastanud, mitu, siis mainin, et vahel on vaja suurusjärgu võrra rohkem katseid sooritada, et jõuda järgmisele tasemele, kuna antud vilumus on sellel tasemel oluline. Vahel aitab analoogia teemandikaevuriga, kes annab alla üks meeter enne teemantideni jõudmist (joonis \@ref(fig:teaching-diamond-miner)). Samuti olen maininud legendi hõõglambi loomise kohta - mitmendal katsel lamp väidetavalt põlema saadi... või pigem usaldusväärne väide, mitut taimset kasvu pidi ta selleks eelnevalt läbi proovima[@kelinich_2014_edisons].

```{r label = "teaching-diamond-miner", echo=FALSE, fig.cap = "Analoogia teemandikaevurist, kes annab alla vahetult enne teemantideni jõudmist, aitab vahel õpilasi motiveerima jätkama, sest lahendus võib olla väga lähedal[@gigawatt_2024_switch]."}
include_external_graphics("rmd/diamond-miners.jpg")

```

NTK's liitus ühte rühma uus õpilane. Ta paistis alul õhinaga jälgivat, mida teeme, kuid siis ta ind kadus ning selgus, et ta ei saanud mitte millestki aru, sest varasemast oli ta piisavalt palju unustanud. Ükskord otsustasin, et nii enam jätkata ei saa ja läksin tema juurde teda üks-ühele abistama, mis tõi ta silmist pisarad välja. Selle kursuse lõpetas ta küll mitteaktsepteeritava hindega, kuid järgmise kursuse kestel andsin talle vastavalt minu koostatud individuaaljärjele väikese variatsiooniga hulganisti ülesandeid lahendada ja arusaamatuste korral selgitasin. Ta sai oma kursusehinde korda ja juba mitu nädalat ta tänab mind iga õppepäeva lõpus õppesessiooni eest.

Ainus kord, kui ma veebi kaudu saksa keelt õpetasin, jättis nii õpilasele kui mulle sügava positiivse mulje. Ta ütles, et polnud varem mõistnud täisminevikku, kuid tänu minu esitatud analoogiale ja alternatiivsele süsteemile sai ta ometi selle selgeks[@a2025_de].

### Digitehnoloogiate mõtestatud kasutamise toetamine

Tegevusnäitaja:

> suunab õpilasi rakendama info otsimisel, suhtlemisel ja sisuloomes digitehnoloogiaid.  

Arvutiteaduse õppes käsitleme info otsimist digitehnoloogiate abil. Nt kolmandas kooliastmes järgin osaliselt *Infoühiskonna* õpikut[@lorenz_2025_infohiskond], milles viidatakse eri andmekogumikele, kust infot ülesannete lahendamiseks hankida. Lisaks saavad õpilased ise valida, kuskohast nad usaldusväärse teabe hangivad olles kohustatud allikale viitama.

Muudes valdkondades lasen aegajalt õpilastel nutitelefoniga otsida vastuse küsimusele. Vahel tuleb seejuures selgitada, kuidas küsida ja kust küsida, et saada võimalikult usaldusväärne vastus.

Suhtlemise jaoks oleme digitehnoloogiaid kasutanud üksnes veebipõhises õppes.

Arvutiteaduse õppes koostab iga õpilane endale minu OpenProjectis e-portfoolio, kuhu lahendab ülesanded. Varasemalt olen lasknud e-portfooliot teha Google Sitesis[@digiheleliis_2025_digihele].

Muudes valdkondades olen aegajalt lasknud õpilastel teha esitlusi kasutades nende valitud digikeskkonda[@keemiaajaloolineareng_2019_keemia].

Tegevusnäitaja:

> korraldab klassis/rühmas digitehnoloogiate mõtestatud kasutamist individuaalsel ja koostöisel õppimisel, sh probleemide lahendamisel.  

Arvutiteaduses rakendame digitehnoloogiaid mõtestatult alatasa. Muudes valdkondades teeme seda vastavalt vajadusele ja sobivusele. Ma ei kasuta mingit tehnoloogiat lihtsalt seepärast, et on uus ja huvitav, vaid see peab minu hinnangul eesmärgi saavutamiseks sobima.

### Tagasisidestamine ja arengut toetav hindamine

Tegevusnäitaja:

> rakendab süsteemselt erinevaid õppimist toetavaid tagasisidestamise ja hindamise viise, sh digitehnoloogiaid, lähtudes õppija eripärast ja hindamist reguleerivatest dokumentidest.  

Tagasisidestan õpilastele alatasa. Sageli viin läbi lühiteste, millest saame selgust õpiväljundi saavutatuse osas. Õpilane saab hinde, mida on võimalik parandada järgmises lühitestis. Hindele lisandub kommentaar soorituse kohta vajadusel koos soovitusega. Tagasiside kirjutan sellise, mille põhjal õpilane teab, kuidas edasi liikuda, nt:

> Sooritamata. 

> 2025-1-9 järelsooritus: Pool piid on konverteeritud korrektselt. Siiski vastupidises konverteerimises oled ühe ühiku ära jätnud, tähistanud võrdusega ligikaudsust ja teatanud, et 0,5 olevat ligikaudu 0,4 selgitamata, kuidas. Samuti puuduvad definitsioon ja joonis. 

> 2025-2-12: Pingutasid tahvlile lahendada ja see oli väärt pingutus, sest nii toimub õppimine. Ühtpidi teisendamine oli sul selge, kuid hätta jäid aritmeetikaga. Lõpuks suutsid küll kumbagi pidi vähemalt ühe nurga teisendada iseseisvalt korrektselt. Harjuta veel, sest eriti aritmeetilisi teisendusi on kasulik kiiresti peast teha ning mida rohkem harjutad, seda kiiremini teed peast, seda rohkem samme saad vahele jätta.

Kui olen õpilast eraldi testinud, olen talle vahetult tagasisidestanud, mis tal õigesti meeles oli ja mida ta oskab, lisades puudujäägid ja näidates, kuidas lünkasid täita, et ta õpiks ka testisooritusest. Siis olen vahel küsinud talt, millise hinde ta ise paneks ning enamasti on see hinne olnud adekvaatne ja olen sellega nõustunud. On ka ette tulnud, et õpilane soovib paremat hinnet ja selle jaoks veel tõendusvõimalust. Siis olen tal lasknud veel ülesandeid lahendada ning vahel on ta teinud selle pingutuse, et on oma soovitud hinde kätte saanud, vahel on tulnud siiski tunnistada, et paremaks hindeks peab veel palju harjutama iseseisvalt.

Kui on harjutamisfaas, viskan aegajalt õpilase tehtule pilgu peale ning ütlen, mis on õigesti, mis mitte. Kui näen, et õpilasele on vaja midagi selgitada, teen seda kas talle vihikusse või kutsun ta tahvli juurde, mis võimaldab kaasata ka muid õpilasi. Nt uurisin oma ringkäigul, kuidas üks konkreetne õpilane edeneb ja ta ütles, et ta teatud ülesandeid lahendada ei oska. Need olid nurga arvutamise ülesanded. Kutsusin ta tahvli juurde ning asusin talle sammhaaval protsessi selgitama lastes tal endal teha kõik joonised ja kirjutused ning mõelda ühe sammu kaupa. Protsessi jälgis eemalt muu õpilane, kellel olid samad ülesanded.

NTK's on kaks korda juhitud minu tähelepanu Põhikooli- ja gümnaasiumiseaduse § 29'le[@phikooli_seadus], et rakendaksin esimest lõiget terviklikult. Minu põhirõhk kipub olema õpiväljundite saavutatuse hindamisel, seega kuuendal punktil. Otsin ja leian võimalusi rakendada ka ülejäänud viit punkti. Kui õpilasel on võimalik oma hinnet korduvalt parandada, siis on toetatud tema areng. Kui ta tõendab mulle suuliselt, siis protsessi käigus tuletan talle meelde ja täidan ta lünki, mis võimaldab tal ka testisoorituse kestel õppida. Kuna iga lühitest kätkeb vähemalt mingit õpiväljundit võimalikult lakooniliselt, siis vastav hinne näitab, kui edukas õppija on olnud. Individuaalne õpijärg võimaldab õpilasel edeneda oma tempos väikeste eesmärkide saavutamise kaudu, mis toetab tema õppimise sihikindlust. Kui hinne näitab ausalt õpiväljundi saavutatust, siis oskab õpilane selle kaudu ka ennast paremini hinnata.

Tegevusnäitaja:

> koostab hindamismudeleid/-kriteeriume ja hindab õppijaid nende alusel.  

Hindamismudelite koostamises olen laisk. Küll aga koostan hindamiskriteeriume. Teatan õpilastele, mis on vaja sooritada ja kuidas ma sooritusi hindan. Nt trigonomeetriakursuse kohta olen koostanud järgmise hindamisjuhendi:

> Hindan iga õpiväljundi saavutamist, mida kontrollin lühitestiga, mis võib sisaldada ülesandeid eri õpiväljundite kohta. Mitmes testis võib olla ülesandeid sama õpiväljundi kohta. See tähendab, et õpilane võib saada sama õpiväljundi kohta mitu hinnet. Kõrgem hinne näitab kõrgemat oskustaset. Arvesse läheb suurim hinne, mis näitab, kuhu õpilane on jõudnud. Kui see hinne on suurem kui eelmine hinne, siis on õpilane tõenäoliselt õppinud. Kui õpilane on ühe ja sama õpiväljundi saavutatuse kohta saanud mitu hinnet, nt 4, 2, 3, 1, siis kehtima jääb hinne 4, kuna see on suurim hinne. Lühitesti sooritades on keelatud kasutada mis tahes info hankimise abivahendeid, välja arvatud enda või kaasõpilase aju. Matemaatikas tuleb lõpuks sooritada eksam ja valmistume selleks niimoodi. Kui õpilane siiski vähemalt puudutab keelatud abivahendit, siis ma õpilase sooritust ei hinda.
>
> Kui mingi õpiväljundi hinne on 1 või 2, siis saab õpilane minult kaheosalise kooliväliseks lahendamiseks mõeldud ülesannete kogumi, milles tuleb täielikult lahendada õpiväljundiga seotud eestikeelsete sõnade ristsõna ja vähemalt 50 % ulatuses teemakohased matemaatika tervikülesanded korrektselt. Ristsõna lahendamise eesmärk on oskus osata seotud sõnavara eesti keeles, et mõistaksime üksteist paremini. Kui korrektselt lahendatud matemaatikaülesandeid on vähem kui 50 % õpilasele määratud tervikülesannete arvust, siis saab õpilane uued matemaatikaülesanded, mida on sedapuhku kahekordne arv võrreldes eelmise ülesannete arvuga, mis tuleb lahendada samal tingimusel. Kui ka seekord normi ei saavutata, saab õpilane omakorda kahekordse arvu uusi ülesandeid samal tingimusel lahendamiseks ning see protsess võib kesta seni, kuni kestab kursus, mille lõppedes fikseerime kõik hinded lõplikuks kursusehindeks. Mida rohkem õpilane harjutab, seda paremini selgeks teema saab.
>
> Kursusel on kaheksa õpiväljundit, mille kaalud on esitatud juuresoleval skeemil. Kui testis on boonusülesanne ja see on korrektselt lahendatud, siis sellise testi hinne kaalutakse ühe kaalu võrra suurema kaaluga - eKoolis kaks viit.
>
> Kui õpilane saaks testisoorituse hindeks 5 või kaks viit, siis on võimalus, et ta kutsutakse järgmises õppesessioonis, kui ta on kohal, vastavalt esimese kümne või viie minuti kestel tahvlile lahendama sarnast ülesannet ja kaasõpilastele valjuhäälselt selgitama ilma nimetatud keelatud abivahenditeta. Seeläbi kontrollime õpilase tegelikke oskusi ja see on võimalus õpilasel oma mõtteid selgitada. Kui õpilane seeläbi näitab, et ta päriselt oskab, siis kaalutakse ta maksimaalne hinne senisest kaalust ühe võrra suurema kaaluga, mistõttu eKoolis 5 / 4 tähendab hoopis tavakaalust kahe kaalu võrra suuremat kaalu. Muul juhul peab õpilane edaspidi samasuguse ajapiiranguga õppesessioonidevahelise kuni 20-min pausi kestel minu antud paberilehele lahendama sarnase ülesande. Iga sellise pausi kestel toimub lahendamine, kuni on tõendatud oskus. Kui õpilane keeldub tahvlile lahendamast, siis ta lahendab samamoodi minu antud paberilehele nimetatud pausi kestel. See reegliosa on sisse seatud seetõttu, et vahel ma kahtlustan keelatud abivahendi kasutamist, ning et vältida olukorda, milles õpilane saaks seetõttu maksimaalse hinde ja eksamil siiski hakkama ei saaks.
>
> Eraldi hinnete parandamist me ei tee. Iga lühitest võib olla osaline või täielik eelneva testi järelvastamine. Kuni kursuse lõpuni on võimalik tõendada õpiväljundi saavutamist, kui vastav temaatika on testis. Muul juhul saab õpilane endale vähemalt 3 kujundada vastava õpiväljundi kohta nimetatud koolivälise ülesande sooritamise kaudu.

Tegevusnäitaja:

> toetab õppijaid enesehindamisoskuste arendamisel.  

Olen lasknud õpilastel oma sooritust ise hinnata ja seejärel minu hindamisega võrrelda.

Tegevusnäitaja:

> lepib õppijate ja lapsevanematega kokku tagasisidestamise põhimõtted ja korralduse.  

Tagasisidestamise reeglid olen tutvustanud kursuse või õppeaasta alguses ning andnud võimaluse teha muudatusettepanekuid. Vahel on tulnud reegleid muuta ja siis olen muutustest ette teatanud.

Aastaid järgisin põhimõtet, et mängu ajal mängu reegleid ei muudeta. Üldharidussüsteemis tegutsedes olen kogenud, et reegleid tuleb aegajalt ka reeglite sihitissündmuse kestel muuta, kui keskkond ja sihtgrupp muutuvad. Nt sätestasin NTK's alul hindeliste testide sooritamise kohta reegli, et õpilane tohtis kasutada enda konspekti. Kui mulle rõhutas kaasõpetaja, et õpilastel on vaja kooliastme lõpus sooritada eksam, milles nad ei tohi oma konspekti kasutada, keelasin ka oma lühitestides konspekti kasutamise, et juba aegsasti õpilasi eksamiks ette valmistada. Kui õpilased hakkasid mulle esitama perfektseid vastuseid, mis olid Internetist maha kirjutatud, kuigi ma ei näinud neid maha kirjutamas, lisasin sätte, et kui õpilane saaks oma vastuse põhjal maksimaalse hinde, võin ta aususe kinnitamiseks kutsuda sarnast ülesannet tahvlile või minu pilgu all paberile lahendama, mis sundis mind läbi mõtlema ka, mis võiks olla õpilasele boonuseks, kui ta osutubki ausaks. Sellise hindamise kujundamise kaudu olen õppinud õpilasi oluliselt paremini tundma ning saan tõhusamalt aidata neid õpilasi, kes on muidu tulnud kooli ainult oma spikerdamise oskust tõendama.

Lapsevanemad näevad hindeid päeviku kaudu. Lapsevanematega arutelusid hindamise teemas on ette tulnud harva. On olnud üksikjuhtumid teatud õpilase suhtes, kui olnud vaja selgitada, kuidas hindamine toimub. On olnud ka lapsevanemalt etteheiteid, millele olen pidanud vajalikuks selgitusi lisada. Nt kui üks gümnasiast oli kirjutanud lehe täis ja saanud minult mitteaktsepteeritava hinde, kirjutas mulle ta ema, et tütar olevat ju nii tubli olnud, teinud suure pingutuse, et leht täis kirjutada. Paraku ta ei võtnud arvesse, et tütar kirjutas teemast mööda. TVW koosolekus minu juhendatavate õpilaste suhtes koos lapsevanematega rääkisime läbi, mida hinded nende õpilaste puhul tähendavad. Kuna me nende õpilastega ei jõua kõiki ettenähtud kursuseid läbida, siis selgitasime, et kui õpilane saab kokkuvõttes maksimaalse hinde, siis see võrreldes põhirühma õpilastega tähendab keskpärast hinnet.

Üks-ühele veebiõppes olen lapsõpilase puhul tavaliselt lapsevanemat informeerinud õppesessiooni järgselt sõnaliselt sellest, mida tegime, kuidas õpilane edenes, mida saavutas, mida on veel vaja teha.

## Refleksioon ja professionaalne enesearendamine

### Õpetaja oma töö reflekteerimine ja enesearendamine

Tegevusnäitaja:

> reflekteerib oma tööd, sh analüüsib oma õpetamise mõju, kasutades erinevaid meetodeid, kaasates kolleege ja osaledes õpikogukondades, sh virtuaalsetes.  

Õpetamise mõju analüüsin selle järgi, kuidas mingi kasutatud meetod on millegi õppimiseks kellegi jaoks toiminud. Edulugusid jagan kolleegidega ja muudegi inimestega. Külastan aegajalt muude õpetajate sessioone ning vestlen nendega pärast. Vahel külastatakse minu sessioone[@a2025_tunnivaatlus]. Räägin aegajalt oma mõtteid ja kogemustest mentorile. Olen kasutanud oma õppesessioonide analüüsimiseks audiovisuaalset jäädvustamist. Järjepidev sagedane õpilaste teadmiste-oskuste testimine annab tagasisidet ka mulle, et teaksin, kuidas teatud õpilasega edaspidi tegutseda. Nt NTK's on mõnikord ette tulnud olukord, milles kuigi olin õpilasele andnud enda arvates piisava koguse harjutusülesandeid lahendada, mille ta väidetavalt lahendas, ei suuda ta testi sooritada, sest nagu on selgunud, pole ta neid harjutusi ise sooritanud. Sellises juhus olen palunud tal uuesti teha ja sedapuhku tõesti ise. Võtan osa nii üldistest kui füüsikaõpetajatele mõeldud õppimise tõhustamise sündmustest. NTK's nt arutasime kooli reeglistikku. Kui ajaliselt on olnud võimalik, olen osalenud õppe nõukogude koosolekutes. TVW's arutasime teatud õpilaste toetamise võimalust suve vaheajas. FÜÜSIKAÕPETAJATE SUVEKOOLIS 2024 õppisin nii muudelt õpetajatelt kui ka rääkisin oma suvisest õppekäigust Euroopa tuumauuringute keskusse[@a2024_fsikapetajate]. Osalen aegajalt õpetajatele korraldatavates valdkondlikes või üldistes õpetamissündmustes[@a2024_inseneeria]. Kui ma just pole vajadusepõhiselt vestelnud juhtkonna inimestega piisavalt palju, on koolides minuga korraldatud eraldi arenguvestlusi[@a2024_arenguvestlus]. Kritiseerin enda õpetajaid ja ootan kriitikat ka enda suhtes.

Tegevusnäitaja:

> kogub pidevalt tagasisidet õppijate õpitegevuste ning -tulemuste kohta ning sellest lähtuvalt kavandab muudatusi õpetamis- ja kasvatusprotsessis.  

Kaardistan õpilaste teadmisi ja oskusi järjepidevalt. Selle kaardistuse põhjal tean, kus keegi oma järjega on ning vastavalt teadmistele ja oskustele saan moodustada õppekooslusi.

Tegevusnäitaja:

> koostab enda professionaalse arengu kava ja määratleb õppimisvajaduse, arvestades ka haridusasutuse arenguvajadusi ja riiklikke haridusprioriteete.  

Minu praegune plaan on saada piisavalt pädevaks õpetamaks kõiki loodusteadusi, matemaatikat, arvutiteadust ja tennist. Kui matemaatika, arvutiteaduse ja tennise puhul on mul vajalik baas olemas, siis loodusteaduste osas alustasin süvaõppimist kõrgkoolis. Ühtlasi osalen kohustuslikes õpetajakoolitustes ja valikuliselt nendes, mis haakuvad minu missiooniga.

Tegevusnäitaja:

> kasutab digikeskkondi enda professionaalseks arendamiseks.  

Peamiselt õpingi digikeskkondade kaudu. Vahel kasutan plaanimiseks paberit või tahvlit, kuid vormistan ikkagi digikeskkonnas.

### Õpetamise ja õppimise uurimine ning pedagoogilise teadmuse levitamine

Tegevusnäitaja:

> analüüsib ja tõlgendab haridusuuringute tulemusi ning rakendab neid oma töös.  

Loen aegajalt teadusartikleid õppimise tõhustamise kohta ning kui on välja selgitatud mingi tõhus meetod, siis katsetan seda oma õpilaste peal. Nt lugesin kuskilt, et vaimse ja füüsilise pingutuse vaheldamine tõhustab õppimist. Seetõttu kaasasin õpilaste testimisse MathCityMapi.

Tegevusnäitaja:

> viib läbi tegevusuuringuid klassi/rühma tasandil, analüüsides õpiprotsessi, määratledes probleemid, kogudes tõendeid praktikast.  

Õpilaste rühmad on sobilik katselabor õppemetoodika testimiseks. Üldiselt alustan meetoditest, mis on mul varem toiminud, ja kui näen ebakõla, siis proovin midagi muud.

Oma ELU projektis testisin iga raja läbimise eel ja järel sama testiga kõiki osalejaid, et selgitada raja mõju osalejate teadmistele-oskustele[@a2025_4ruumdocx].

Olen õpilastelt küsinud tagasisidet ning minu lemmikküsimused on:

- mida uut õppisid,
- mis oli väljakutse,
- mis meeldis,
- mis ei meeldinud[@a2025_tagasiside] (joonis \@ref(fig:reflection-feedback-from-pupil)).

```{r label = "reflection-feedback-from-pupil", echo=FALSE, fig.cap = "Õpilase tagasiside kitsa matemaatika esimese kursuse läbiviimise kohta."}
include_external_graphics("rmd/õpilase-tagasiside.pdf")

```

Samuti saavad õpilased lisada vabas vormis tagasisidet.

Tegevusnäitaja:

> jagab tõenduspõhist teadmust kolleegidega.  

Edulugusid jagan kolleegidega ja muude inimestega.

### Oma füüsilise, vaimse ja emotsionaalse heaolu tagamine

Tegevusnäitaja:

> jälgib, hindab ja väärtustab oma füüsilist, vaimset ja emotsionaalset tervist, tegutseb nende tasakaalus hoidmise nimel.  

Pean enda tervist oluliseks, sest kui olen ise korras, saan aidata teisi. Füüsilise tervise korrashoiuks annan kehale piisavalt aeroobset ja anaeroobset koormust, toitun võimalikult keha-, aga ka vaimusõbralikult, tegelen enda jaoks meeldivate ja huvitavate tegevustega, kasutan meeldivaid ja kasulikke vahendeid. Vaimse tervise korrashoiuks sisendan endale, et kõik loksub paika. Emotsionaalse tervise korrashoiuks elan end välja tenniseväljakul[@tennis], omaette või kaasinimes(t)ega arutledes arutledes. kairi ait väitis kunagi, et ma olevat loendamatus arvus Facebooki gruppides liige, misjärel sidusin oma konto lahti kõikidest gruppidest peale ühe, mis on mu enda loodud ja sisaldab ajaloolise väärtusega sisu. Tegin nii, et veebisaidid ei tülitaks mind märguannetega. Ülekoormusega õpetades jõuan vahel vahepeal saabunud meilid üle vaadata ainult korra nädalas reageerides kiiremini ainult kõige olulisematele meilidele.

Tegevusnäitaja:

> otsib probleemide tekkimisel vajadusel abi kolleegidelt, mentorilt, juhtkonnalt, tugispetsialistilt jt  

Üldiselt püüan ise hakkama saada. Kui mul on mentor, siis aegajalt suhtlen temaga. Seiran teiste õpetajate õppesessioone ja vaatan, kuidas nemad toime tulevad. Arutan kolleegidega probleemseid situatsioone. Pakun lahendusi kolleegile ja saan abi kolleegilt.

## Koostöö ja juhendamine

### Kaasamine

Tegevusnäitaja:

> loob õppija ja lapsevanematega usaldusliku suhte.  

Õppimine saab toimuda vastastikusel usaldusel.

Tegevusnäitaja:

> algatab ja teeb osapooltega (õppija, lapsevanem, kolleeg, tugispetsialist, kogukond jt) koostööd õppija arengu toetamiseks: kaasab aruteludesse, õppeprotsessi, haridusasutuse algatustesse ja tegevustesse.  

Kõige enam suhtlen õppija toetamise osas õppijaga ja seda peamiselt oma algatusel. Lapsevanemaga ma üldiselt suhtlust ei algata. Vahel teeb ta seda ise ning siis edastan talle vajaliku teabe. Vajadusel arutlen õppija toetamist tugispetsialistiga ja rühmajuhiga, vahel õppejuhiga. Loomulikult kaasan õppija aruteludesse ja õppeprotsessi. Lapsevanemaga ja kolleegidega, kaasa arvatud tugispetsialistidega arutan, kuidas õppijat aidata.

Tegevusnäitaja:

> teavitab õppijaid ja lapsevanemaid õppekavast, õppe korraldusest, õpetamise ja õppimise põhimõtetest, väärtustest, selgitab osapooltele haridusvaldkonna uuendusi.  

Õppe korraldusest teavitan asjaosalisi kohe õppe alguses ja vahetult pärast muutmist päevikutarkvara kaudu.

### Lapsevanema nõustamine õppimise valdkonnas

Tegevusnäitaja:

> annab õppija edenemise kohta tagasisidet õppijale ja lapsevanematele.  

Õpilane saab tagasisidet vahetult õppesessioonis ja testimiste põhjal, mille järgselt näeb seda infot ka lapsevanem. Vahel küsib lapsevanem minult edenemise kohta ja siis ma vastan talle, nt:

> 
...13. veebr kell 18:20
Loovtöö
Sõnumit näevad: ...Kalmer Piiskop
Tere.
Uurin, et kas Kristofer on loovtööga järje peal? Ta ise ütleb, et kõik on korras ja järje peal aga võib-olla vajab ta natuke ikka utsitamist.
>
Head,
Katrin
Arhiveeri
Märgi lemmikuks
+
1 vastus
>
Kalmer Piiskop 13. veebr kell 20:14
Ta on olnud uskumatult asjalik seoses loovtöö projektiga. Kui ta põhisessioonides on enamasti laisk ja teeb heal juhul minimaalse, et saaks mingit kõrvalist mängu mängida, siis loovtöö osas on ta ise olnud algusest peale väga hoolas jälgija. Juba toimub automaatselt tema poolt meie koosoleku lisamine vastavalt kokkuleppele ja samuti aja muutmine ning kohalolijate märkimine.
>
Sisuosas on tal plaan, mida järgida. Kuigi kui ma nüüd vaatan, siis ta on kalendrisse küll märkinud, mida millal tegi, aga kulunud aega pole raporteerinud. Seda ma tuletan talle meelde. Plaani järgi peaks kirjeldus koosnema järgmistest osadest: arvutid, arvutikomponendid, tema komponendid, kokkupanek ja järeldus, millele lõpus lisanduvad sissejuhatus ja kokkuvõte. Nendest osadest on tal praegu olemas komponentide loetelu ja põgus selgitus koos allikalinkide ja piltidega. Soovitasin tal teha protsessist videod ning ühte nendest ma vaatasin ja see oli suurepäraselt tehtud: statiivilt, lühike ja selge, ei midagi ülearust, juures selgitus, mis kuhu tuleb panna. Arvasin, et mul tuleb selles osas talle oluliselt nõu anda, kuid seda ta paistab olevat juba varem harjutanud. Nüüdseks peaksid tal videod tehtud olema ja ta peaks tegelema muude peatükkide loomisega. Märtsis saab ta kõik ära vormistada ja siis tegeleme põhisessioonis ka viitamisega, misjärel saab ta ka allikaviited korda.

Üks-ühele eraviisiliselt õpetades tagasisidestan lapsevanemale või muule hooldajale vahetult päeva viimase sessiooni järel kohapeal või kui toimub veebi kaudu, siis pärast päeva viimast veebisessiooni meilitsi või telefoni lühisõnumina, nt:

>  Sunday, 30 January 2022 · 20:58 
Reedes tegelesime põik-, lähis- ja tippnurkadega, samuti käsitlesime trapetsit. Ta haaras seda uut infot lennult ja tal polnud raskusi ülesannete lahendamisega. Alul küll oli tal segadus, millest sai kiiresti üle. Olen põnevil, milline teema talle raskusi valmistab. Esimesest sessioonist see välja ei paistnud.
>
Pakun välja, et tegelen temaga kord nädalas ja kui on mingi raskus tal millegagi, siis sagedamini. Järgmises nädalas mul kellaajalisi piiranguid ei ole, nii et võime teha millal iganes. Edaspidi olen TLÜ's E 1515-1830, T 0815-1745, K 1215-1730, N 1215-1545, R 1015-1345. Nädalati see plaan pole ka koherentne. Seekord me tegutsesime ühes koridori nurgas, kus laud ja istumisvõimalus, kasutasin oma arvutit ja lampi. Edaspidi saan üliõpilasena broneerida individuaaltöö ruumi õpikeskuses, mis on ainult iga kuu viimases reedes suletud. Ka järgmises nädalas võime TLÜ's teha. Sander ütles, et tal olevat tunniplaani muudetud, nii et ma nüüd ei tea, mis talle sobib. Jään sult infot ootama.
20:58
·
SMS
Tänan tagasiside eest! Sanderile sobib kolmapäev kell 16.00. Anna palun teada kuidas see aeg sobiks. 

Tegevusnäitaja:

> kaasab aktiivselt lapsevanemaid õppija arengut puudutavate otsuste tegemisse ja nende rakendamisse, sh kodustes õppetegevustes haridusasutusest saadava info alusel.  

Kuna õpilane veedab väljaspool kooli rohkem aega kui koolis, siis on oluline, et kodune keskkond õppimist soodustaks.

Vajadusel teavitan lapsevanemat probleemist ja kutsun arutellu.

Vajadusel põhjendan oma otsuseid lapsevanemale.

Tegevusnäitaja:

> juhendab lapsevanemaid õppimist toetava kodukeskkonna loomisel ja õppija õpioskuste arendamisel.  

Arvutiteaduse õppes kasutame vahel Code.orgi, millest saab lapsevanematele trükkida juhise, kuidas luua õppimist toetav kodukeskkond, ning igale õpilasele, kes esimest korda Code.orgi siseneb, annan selle kirjaga lehe kaasa[@a2019_codeorg].

Tegevusnäitaja:

> jagab lapsevanematele tõenduspõhiseid õppimis- ja õpetamisalaseid materjale (artiklid, raamatud, veebimaterjalid jm).  

Nimetatud Code.orgi lapsevanemale mõeldud kirjas viidatakse jutule, milles mainitakse kuut uuringut, mille järgi arvutiteadust õppivad õpilased saavad muude valdkondade õppimisega paremini hakkama[@codeorg_2021_cs].

### Õpikogukonnas tegutsemine

Tegevusnäitaja:

> tegutseb meeskonnaliikmena õpikogukonnas enda ja kolleegide professionaalse arengu ning selle kaudu õppija arengu toetamise eesmärgil.  

Jagan enda edulugusid kolleegidega, arutan nendega enda ja nende probleeme, annan nõu, võtan nõu.

Pärast minu õpetajate õpirännet lõimitud keele ja sisu teemal tegin Audenteses teemakohase sisekoolituse ja kirjutasin jutu[@peacecopkalmer_2018_clil].

TKG's veensin kooli juhti proovima esimest korda taotleda õpetajate õpirände toetust ja koostasin taotluse[@a2019_tallinna_kunstigumnaasium_2019_e_ka101_otsuskiribdoc].

Pärast osalemist Conseili européen pour la recherche nucléaire keskkooliõpetajate programmis rääkisin oma kogemustest Eesti füüsikaõpetajate laagris[@a2024].

## Arendus-, loome- ja teadustegevus

### Erialase teadmuse arendamine.

Tegevusnäitaja:

> osaleb õpikogukondades ja koostöövõrgustikes erialase teadmuse arendamisel.  

Pärast minu õpetajate õpirännet lõimitud keele ja sisu teemal tegin Audenteses teemakohase sisekoolituse ja kirjutasin jutu[@peacecopkalmer_2018_clil].

KG's osalesin õpetajatele korraldatud mikroplastiku praktilises seminaris.

Füüsikaõpetajana saan erialaliidu õpetajate võrgustiku[@a2024_fsikapetajate_net] e-kirju[@a2025_koolfyysika] ja võtan osa nende korraldatavatest sündmustest.
Pärast osalemist Conseili européen pour la recherche nucléaire keskkooliõpetajate programmis rääkisin oma kogemustest Eesti füüsikaõpetajate laagris[@a2024]. Olen osalenud TalTech'i ja Metroserti õpetajatele mõeldud sündmustes.

Tegevusnäitaja:

> osaleb aine-/eriala populariseerivate sündmuste ja projektide läbiviimisel.  

Populariseerivates sündmustes olen seni pigem osalenud kui korraldanud. Tennises olen siiski korraldanud hulganisti eriala populariseerivaid sündmusi: tennisetreeningud ja -võistlused parklates, parkides, laatadel, Rootsis Stockholmis, Tallinnas Vabaduse Väljakul, laevas. Üle-Eestiliselt avatud sündmused on olnud Eesti üliõpilaste meistrivõistlused tennises ja Harku tennise kaardistamine[@havatek_2020_havatek]. Arvutiteaduses olen korraldanud klubisid. Audenteses võtsin soojendajana osa rahvusvahelisest Group-4-projektist. Külla olid tulnud Soome partnerkooli õpilased ja õpetajad ning koolimaja ees korraldasin kõigile osalejaile liikuvate seintega labürindi, milles tagaaetavat katisev käsutaja käsu peale muutsid labürindi mängijad seinu täisnurga võrra ja tagaajaja ülesanne oli saada tagaaetav kätte. Sellist soojendust saab läbi viia, kui osalejaid on sadakond.

Olen esitanud teaduse populariseerimise konkursile taotluse õppesõlmede võrgu loomiseks.

### Haridusvaldkonna poliitika kujundamine ja arengu kavandamine.

Tegevusnäitaja:

> osaleb organisatsiooni arengut suunavate dokumentide koostamisel.  

Soovin alati olla kaasatud organisatsiooni arengut suunavate dokumentide koostamisesse. Loen ettepanekud läbi ja kui mul on muutmisettepanekuid, siis teen neid. Hiljuti arutasime NTK's KOOLI INFOSÜSTEEMIDE JA SEADMETE KASUTAMISE KORDa, mille mustandisse märkisin oma kommentaarid[@a2025_ntk]. TKG's koostasin õpetajate õpirände projekti taotluse[@a2019_tallinna_kunstigumnaasium_2019_e_ka101_otsuskiribdoc]. AlphaBeta õppekeskuse jaoks koostasin loodusteaduste klubi õppekava[@a2025_alphabetaloodusteadusteklubippekavadocx].

Tegevusnäitaja:

> osaleb valdkonna ühenduste ja ekspertgruppide töös.  

PLP's osalesin matemaatikaõpetajate seminaris, milles arutasime läbi põhikooli õppekava matemaatikaosa.

TKG's olin keskkooli matemaatikaeksami komisjonis.

Füüsikaõpetajana olen osalenud erialaliidu sündmustes, kuid mitte korraldanud.

GK's korraldatakse kooli vaheajati arutelusid, milles võimalusel osalen.

Tegevusnäitaja:

> annab sisendit ja tagasisidet eelnõudele, ettepanekutele, arengukavadele jm.  

Kui mul on muudatusettepanekuid, teavitan nendest. Hiljuti arutasime NTK's KOOLI INFOSÜSTEEMIDE JA SEADMETE KASUTAMISE KORDa, mille mustandisse märkisin oma kommentaarid[@a2025_ntk].
