# []{#CV}Curriculum Vitae

## []{#anchor}Name

peacecop kalmer:.

## []{#anchor-1}Contacts

### []{#anchor-2}Physical address

Instituudi tee 3-27,  
Harku,  
76902 Harku,  
Harjumaa,  
Estonia,  
Baltics,  
Europe.

###  []{#anchor-3}Email address

[kalmer@ons.ee](mailto:kalmer@ons.ee).

### []{#anchor-4}Phone number

+372    5620  4556.

## []{#anchor-5}Nationality

Estonian.

## [[]{#anchor-6}Date of start of independent breathing](https://nextcloud.tennis24.ee/index.php/s/LMqLneFx7joZxiD)

8th of April 1978.

## []{#anchor-7}Human-spoken languages

ekk (C2), deu ([C1](https://nextcloud.tennis24.ee/index.php/s/3wy8RtJfc8gRncL)), eng (B2), swe (B2), rus (B2), fra (A1).

## []{#anchor-8}Common education & qualifications

**01.06.2025–31.01.2026 Tartu Ülikool (TÜ)**\
Õppearendus ja
õppetöö läbiviimine ÕÜFi tegevuse „Ida Viru täiendkoolituse mahu suurendamine ning uute
tasemeõppe õppekavade arendamine ja käivitamine kutse- ja kõrghariduses“ tegevuse 2.2.
Kõrghariduse tasemeõppe õppekavade arendus ja õppe pakkumine õppimisvõimaluste
mitmekesistamiseks Ida-Virumaal (HARNO projekt 2021-2027.6.01.23-0095) raames.

**alates 14.04.2025 Eesti Õpetajate Liit**\
Õpetaja, tase 7[@a2025_kutsetunnistus]

**14.04.2025 Haridus- ja Noorteamet**\
Praktiline töötuba tehisintellekti rakenduste kasutamiseks õppetöös $(4 \times 7{,}5 \times 10^{-1}\, \text{h})$[@a2025_praktilinettubatehisintellektirakendustekasutamiseksppetspdf]

**26.02.2025 Tartu Ülikool**\
Lugemisoskuse arendamine lõimitud
aine- ja keeleõppes (8 tundi (0,25 EAP))

**22.10.2024 Tartu Ülikool\
**Õppimist toetav õpetamine (6 h = 0,25 EAP)

**21.10.2024** **Tartu Ülikool**\
Aktiivõppemeetodid õppimisprotsessis (6 h = 0,25 EAP)

**2024 Eesti Keele Instituut\
**Tööalane täienduskoolitus *Haridustöötajate keeleõppe aruteluseminar*
(4 h)

**25.04.2023-20.05.2024 Tallinna Ülikool, Tallinn\
**"Õppimist toetav hindamine" (26 h)

**9.03.2021-27.03.2021 Tartu Ülikool\
**Joint Classroom: \"Kultuuridevahelise suhtlemise koolitus toetamaks
õpetaja oskust õpetada mitmekultuurilises klassiruumis\" (20 tundi (0,75
EAP))

**2014 EESTI MAAÜLIKOOL, Tartu**\
information day "Cooperative Activities: Cooperative Law and
Legislation"

**2013 Juhatuse Kompetentsikeskus, Tallinn**\
course about leading people (16 h)

**2011-2012 Ettevõtluse Arendamise Sihtasutus (Enterprise Estonia)**\
mentoring program für NGO-s

**2011\
**[**Employment Contracts Act
e-Handbook**](https://nextcloud.tennis24.ee/index.php/s/ggrCWi4Q8ySaiz5)

**since 2011 **[****OÜ
TOMEKIT****](https://nextcloud.tennis24.ee/index.php/s/TiRZy9cJFMqHFfq)**,
Harku**\
*Chairman of the Board, Developer*\
Responsibilities included: leading the company, developing web software,
doing internet marketing, teaching. Result: internet marketing for a
customer, two web sites, continuous development for two customers,
continuous tennis trainings at different facilities, "With Ten Steps
Ready To Play at the End of the Lesson" during Tallinn  Autumn  Student
Days 2011.

**Nov 2010 Täiskasvanute koolitus vabahariduslikes koolituskeskustes
(Adult education in non-formal education training centers), Tallinn\
**Public performance (16 h)

**Oct 2010 InterAct Projektid & Koolitus OÜ, Kirke Maar\
**[**NGO Leaders Development
Program**](https://nextcloud.tennis24.ee/index.php/s/G6YGH2BtESgpet2):
project management (16 \* 45 min) & finance management (16 \* 45 min)

**2010 BDA Consulting OÜ\
**Basic training for non - profit organizations (18 \* 45 min)

**2007 Tallinna Tehnikaülikool (Tallinn University of Technology),
Tallinn**\
Course (2 CP) „Strategical Leading of Sustainable Entrepreneurship" (A)

**since 2003 Tallinna Tehnikaülikool, Tallinn\
**shindo and latin american dance courses - initiator, project manager
and assistant

**aug 2008 Studentenwerk Schleswig-Holstein, Kiel\
**training

**1996 -- 2002 Tallinna Tehnikaülikool (Tallinn Technical University),
Tallinn, Estonia**\
[**BA**](https://nextcloud.tennis24.ee/index.php/s/dgpQp7HRKCfyaME)
(majandusteaduste bakalaureuse kraad) Business Administration &
Informatics Bachelor work: „Music Industry in Today\'s Economy" (5)

**2001 Kulturni Cirkus, Namest nad Oslavou, Czech Republic**\
International Summer Academy: Intuitive Written, Bookbinding (fist own
book)

**2000 Universität Trier, Germany Exchange Month**\
Summer Course \"Germany in New Millennium -- Decampment and Retrospect\"
including: High  Level  German (good)

**2000 MitOst e.V., Rzeszów, Poland**\
Seminar "Who Else But We Will Communicate Inter Culturally?"

**1998 Golden NeoLife Diamite International\
**selling the products and schooling about them

**1999 Jugendbegegnungsstätte Kreisau, Kreisau, Poland**\
Seminar "Europe XXL Journalistic Writing"

**1999 Tallinn, Estonia**\
Learning Traffic and Driving (driving license of category B)

**1996 Tallinn, Estonia**\
German Olympiad (fourth place)

**1993-1996 Tallinna 37. Keskkool, Tallinn, Estonia**\
Higher Grades include: Native Language (5), Mathematics (5), German (5),
Chemistry (5), and Music Study (5)

**1993-1996 Mathematical School by University of Tartu, Tartu,
Estonia**\
correspondent study includes: Mathematics (4)

**1992-1993 Tallinna Toompea Kaarli Kogudus** **(Estonian Evangelical
Lutheran Church Charles XI Parish)**\
camp school

**1985-1996 Tallinna 37. Keskkool, Tallinn, Estonia **\
Grade include: Music (5)

## Path to a software developer

**1998: HTML, ECMAScript, CSS, Visual BASIC, VBA, Access, Windows 95**

**2000: ASP, Windows NT, Windows 98, Solaris, Visual Source Safe**

**Mar 2000 - Dec 2002 Index Net AS, Tallinn\
***software tester\
*Responsibilities included: programming and testing. Result:
\"BoxShop\", \"Äripäev\"

**Sep - Dec 2000 Interaktive Service der Integrierten Systeme Multimedia
Net GmbH, Düsseldorf\
***trainee in accounting and supervision\
*Responsibilities included: fixing cellular invoice data. Result: many
types of SQL queries, successful grey-hat hacking.

**Apr 2001 - Dec 2002 TietoEnator Eesti AS, Tallinn\
***IT tech support\
*Responsibilities included: systems consultant. Result: \"TEE Library\",
various offers and analyzes

**2002-- 2003 Universität  Basel (University of Basel), Basel,
Switzerland**\
Advanced Training: Computer Science

**2003-2006 Tallinna Tehnikaülikool, Tallinn**\
[**M.Sc.**](https://nextcloud.tennis24.ee/index.php/s/9xE4CjR4Ag9DYRT)
(tehnikateaduste magistri kraad) Computer Science\
Master's thesis: „Estimation of the Size of a New Software Project With
Function  Point  Analysis on the Basis of „Sports  Portal  of  Tallinn 
University  of  Technology"" (A)

**2004: Java, Sybase, Windows XP, Windows ME, Windows 2000, Sodipodi,
Inkscape, Eclipse**

**Jan 2004 - Jan 2005 Mindware Solutions OÜ, Tallinn\
***Programmer\
*Responsibilities included: Getting to know programming, ASE base backup
and mapping. Result: Several modules in \"EPS\", \"Instructions for
transporting the ASE base from one environment to another \"

**2004 Tata Infotech, India\
**Certificate Course of Web Application Development using Java
Technologies (6 weeks)

**2005: start of using XML, TomCat, Postgre SQL, CVS, PHP**

**May 2005 - Dec 2006 FM Services OÜ, Tallinn\
***programmer\
*Responsibilities included: developments for CiTY24 gateways and their
databases documentation. Result: developments in Java

**Dec 2006 - Jul 2007 Finestmedia OÜ, Tallinn\
***tech support\
*Responsibilities included: providing technical support for \"City24\"
real estate gates, their database documentation, small Java and XML
developments. Result: small developments and supporting documents

**2007: start of using Apache, MySQL, Windows 7, Windows Vista, Ubuntu,
Subversion, The Gimp, Scribus**

**Jun  07 -- Sep 08 Postimees Online OÜ, Tallinn**\
*Programmer*\
Responsibilities included: development of and customer support to
different inner and outer online media projects. Result:
[*www.elukiri.ee*](http://www.elukiri.ee/)*, elu24.ee, foorum.elu24.ee,
Postimees.ee,
ilmajaam.ee*! (joonis \@ref(fig:cv-ilmajaam)).

```{r label = "cv-ilmajaam", echo=FALSE, fig.cap = "Ilmajaam.ee kujundus."}
include_external_graphics("rmd/cv/ilmajaam.jpg")

```

**Aug  08 -- Oct 08 freelancer, Tallinn**\
*Programmer*\
Responsibilities included: development of "Kataloog", a web site for
direct marketing. Result: the administration side.

**Jan  09 -- Jun 09 Proekspert AS, Tallinn**\
*Java Programmer*\
Responsibilities included: development of a issue management system
based on JIRA for Skype, review of a PHP CMS. Result: some JIRA
developments and the review.

**Aug  09 -- Dec  09 Iizi Kindlustusmaakler AS, Tallinn**\
*Programmer and Systems Analyst*\
Responsibilities included: development of the insurance broker system
for both inside and outside users, maintained mostly at iizi.net.
Result: many tasks including the plan to start using SVN.

**Jan  10 freelancer, Harku**\
*Designer*\
Responsibilities included: creating a logo for Metsahindamise OÜ.
Result: the logo.

development of epood.ee, price calculator

**2013 Analytics Academy**\
course [**"Digital Analytics
Fundamentals"**](https://nextcloud.tennis24.ee/index.php/s/YA5dXqoixE5L76X)

**2014 Analytics Acacemy**\
course [**"Google Analytics Platform
Principles"**](https://nextcloud.tennis24.ee/index.php/s/aEQYZ4cNeQDPoS9)

**2015: JSON, nginx, mariadb, hg**

development of a system for mapping the knowledge and skills

**2018: REST, Blender**

[****Nora
movie****](http://greatspiritpictures.com/)! (joonis \@ref(fig:CV-Nora)).

```{r label = "CV-Nora", echo=FALSE, fig.cap = "*Nora* filmi saidi kujundus."}
include_external_graphics("rmd/cv/nora.jpg")

```


**2018: **[****git****](https://github.com/piiskop)

**other accomplishments:** development of [**tennis
ranking**](https://github.com/piiskop/merge-sort-rankings) and
statistics system**; **leading comp sci clubs in Harku, Harjujärve,
Muraste

**Oct 2019 to May 2021 comp sci club in Peetri Lasteaed-Põhikool**

[****FrontAccounting****](http://mantis.frontaccounting.com/view_all_bug_page.php)**:
reporting bugs**

[****Shotcut****](https://forum.shotcut.org/)**: reporting bugs**

[****ONLYOFFICE
DocumentServer****](https://github.com/ONLYOFFICE/DocumentServer/issues)**:
reporting bug.**

## Path to a teacher of math and sci

**since Mar 10 Tegusad Õpilased & Tudengid, Harku**\
*Chairman of the Board*\
Responsibilities included: developing a system for exchange of discount
opportunities, teachings, leading comp sci clubs. Result: The system for
discount opportunities was discontinued. I've lead comp sci clubs in
Muraste, Harku, Harkujärve, Peetri and virtually. I've taught math
one-to-one and in small groups.

**2014-2016 alleged OÜ PÄRNU TEHNIKAHARIDUSKESKUS, Pärnu, Pärnu,
Estonia\
***teacher*\
Responsibilities included: teaching web-based technologies, basics of
programming, software development process, lead into agile software
development, basics of creating web apps, testing software systems,
programming, basics of distributed apps, legalisation of information
technology, basics of documenting, basics of database systems, planning
and programming databases, basics of object-oriented programming, web
programming and markup languages in ekk.

**2014 HARIDUSE INFOTEHNOLOOGIA SIHTASUTUS, Tiia Niggulis\
**[**marking
models**](https://nextcloud.tennis24.ee/index.php/s/yrmnkJrMR8CJ78a)
(0.46 EAP / 12 \* 45 min)

**2014 HARIDUSE INFOTEHNOLOOGIA SIHTASUTUS, Siret Lahemaa\
**[**creating of
manuals**](https://nextcloud.tennis24.ee/index.php/s/foGct5jWLbCzqDH)
(0.92 EAP / 24 \* 45 min)

**Mar 2016 educationonair.withgoogle.com\
**[**Assessing 21st century skills in a project-based
environment**](https://nextcloud.tennis24.ee/index.php/s/mc3D8gs7RzGg6wx)
(30 min)

**2016-2017 alleged TALLINNA POLÜTEHNIKUM, Tallinn\
***teacher*\
Responsibilities included: teaching web design, multimedium, web
development, basics of programming and programming of serverside web
applications in ekk.

**2016 - 2018 alleged AS AUDENTES, Tallinn, Harju\
***IT teacher*\
Responsibilities included: teaching Computer Science and Theory Of
Knowledge in eng.\
Side-result: software for creating mappings of knowledge and skills.

**2016 Hariduse Infotehnoloogia Sihtasutus\
**[**ICT autumn conference 2016 - Digitally active
school**](https://nextcloud.tennis24.ee/index.php/s/EM6dnXwdZiqsxe2)
(0.2 EAP / 5.3 \* 45 min)

**Oct - Nov 2016 International Baccalaureate Organization\
**[**Computer Science (Cat.1) Diploma
Programme**](https://nextcloud.tennis24.ee/index.php/s/J8ekSKLcZKYjSMG)**
**(\>= 16 h)

**2017 executive training institute malta, valerie zimmat\
**Content- and language-integrated learning (CLIL) - Methodology &
Information and communications technology Tools for Teachers working
with CLIL (42 h)

**Jan - Mar 2018 MTÜ MONDO MAAILMAKOOL\
**[**ADVANCED COURSE FOR UNESCO SCHOOLS THROUGH DIGITAL
EDUCATION**](https://nextcloud.tennis24.ee/index.php/s/fzY72XxMqTMMS45)**
**(60 \* 45 min)

**2018 Ida-Virumaa Kutsehariduskeskus, Jõhvi\
**teaching basics of distributed applications

**2018 - 2019 Tallinna Kunstigümnaasium, Tallinn**\
teaching math at gymnasium level, basics of programming and leading
project days in comp sci

**Oct 2019 Hariduse Infotehnoloogia Sihtasutus, Tallinn, IRI NEEM, KAJA
KOMISSAROV, ERIKAPAADIMEISTER\
**[**Independent study in everyday study
organization**](https://nextcloud.tennis24.ee/index.php/s/MWX97cnB2iFmDcb)

**since 2019**\
teaching math to individuals and in small groups from the grade five to
the university level

**2019 Hariduse Infotehnoloogia Sihtasutus (Information Technology
Foundation for Education), Tartu, LAINE ALUOJA, Mari Tõnisson\
**[**eTwinning schooling for
beginners**](https://nextcloud.tennis24.ee/index.php/s/C6n797zdEHwqyn3)
(.46 EAP / 12 \* 45 min)

**2019-2021 Peetri Lasteaed-Põhikool\
**teaching math for seven-graders, offering aid in math to individuals
and learners in small groups, leading comp sci clubs

**Oct - Nov 2019 TALLINNA ÕPETAJATE MAJA, Reet Laur\
**[**Enesekindel õpetaja: oskuslik suhetes ja inspireeriv
klassitunnis**](https://nextcloud.tennis24.ee/index.php/s/Ew53cf6nGmdyczm)
(12 h)

**2019 www.code.org\
**[**Pre-reader express
course**](https://nextcloud.tennis24.ee/index.php/s/ZHNcKTJaXP77oNW)

****2020 Hariduse Infotehnoloogia Sihtasutus****\
Tööalane täienduskoolitus **Digivõti: Õppija digipädevuse toetamine
aineõpetajale: matemaatika** (39 h)**

**Since 2021 TALLINN UNIVERSITY, Tallinn**\
"Integreeritud loodusteadused", BSc

**Mar-May 2023 MTÜ Edu Valem**\
leading science club

**Aug-Dec 2023 Kohila Gümnaasium**\
teaching physics at the high school level with the load of 0.667[@_2025_sissejuhatus]

**2023-2024 MTÜ Edu Valem**\
teaching physics and chemistry at the high school level on lesson basis

**Mar-Apr 2024** **TARTU ÜLIKOOL**\
continuing education program "Laste ja noorte kliimateadlikkuse
kujundamine" (1 EAP)

**Apr-Jun 2024, Aug 2024-Jun 2025 **[]{#anchor-9}**Mittetulundusühing
Haridus- ja Kultuuriselts Tuulemaa**\
teaching physics and chemistry at the high school level

**Jun 2024 Eesti Füüsika Selts, Orissaare, Saaremaa, Estonia\
**[Füüsikaõpetajate suvelaager
2024](https://www.fyysika.ee/?page_id=719562)* (five days)*

**Jun-Jul 2024 CERN, Geneva, Switzerland**\
[International High School Teacher
Programme](https://indico.cern.ch/event/1185606/) (70 h of lectures,
visits to research facilities, hands-on workshops, as well as Q&A and
discussion sessions, 10 h activity in a particular study group and every
participant took part in presenting their final study group report in
English)

**Aug 2024 Füüsikaõpetajate võrgustik, Kauksi puhkeküla, Ida-Virumaa,
Estonia\
**[Füüsikaõpetajate suvekool
2024](https://www.fyysika.ee/vorgustik/?page_id=2452) (two days)\
Responsibilities included: in addition to participating in lectures,
visits and workshops, holding a presentation about my experiences from
the High school Teachers' Summer program 2024 at CERN

**2024-2025 infotehnoloogia õpetaja Gaia Hariduse Seltsis**

**Oct 2024 NARVA PÄHKLIMÄE KOOL, Narva, Ida-Virumaa, Estonia**\
Nordplus PROJECT *TOWARDS REAL MATHS* (4 h)

**2024-2025 Narva Täiskasvanute Kool, Narva, Ida-Virumaa, Estonia[@a2025_hid; @a2025_ntk_9]**\
õpetaja

**16.04.2025 TALLINNA TEHNIKAÜLIKOOL**\
osalemine inseneriteaduskonna poolt korraldatud inseneeria infopäeval $(8 \times 7{,}5 \times 10^{-1}\, \text{h})$

**5-6 May 2025 e-Technology Lab, ESEC-Galaxia, Belgium**\
participation: TEACH WITH EARTH FROM SPACE WORKSHOP

**2-3 June 2025 e-Technology Lab, ESEC-Galaxia, Belgium**\
participation: TEACH WITH THE MOON WORKSHOP

**2025: 25.-29. juunil Ingrid Rõigas, Rauno Neito, Reivo Maasik, Erkki Soika, Erkki Tempel, Jaan Paaver, Toomas Reimann, Kaido Reivelt, Orissaare Gümnaasiumis**\
*Füüsikaõpetajate suvelaager 2025[@a2025_fsikapetajate_camp* (four days)

**2025. aasta suvel, 4. – 10. augustil Kaido Reivelt, Tartus, TÜ füüsikumis**\
*Füüsikaõpetajate ehitusmalev 2025[@a2025_fsikapetajate] (three days)* (joonis \@ref(fig:CV-work-camp)).

```{r label = "CV-work-camp", echo=FALSE, fig.cap = "Ehitusmalevas minu tehtud õpetaja komplektid."}
include_external_graphics("rmd/cv/DJI_20250808203941_0206_D.JPG")

```

**14.–17. august 2025 Eesti Astronoomia Selts, Udu talu[@a2019_udu], Änkküla, Jõgevamaa**\
*Astronoomiafestival 2025[@a2025_astronoomiafestival] (four days)* (joonis \@ref(fig:CV-astronomy-fest)).

```{r label = "CV-astronomy-fest", echo=FALSE, fig.cap = "Minu jäädvustatud Päike leekidega servadel läbi teleskoobi ja punase filtri."}
include_external_graphics("rmd/cv/sun-red-filter-flames-on-edges-20250816_145746.jpg")

```

**21.\nobreakdash--23. augustil\ 2025.a. Eesti Matemaatika Seltsi Koolimatemaatika Ühendus (EMS KMÜ), Hiiumaal Pauka Puhkemajas**\
*EMS KMÜ suvekoolis[@a2023_km] (14 akadeemilist tundi)* (joonis \@ref(fig:CV-EMS)).\
Suvekooli peateemaks oli matemaatika õpitulemuste hindamise viisid ja vahendid.

```{r label = "CV-EMS", echo=FALSE, fig.cap = "Matk lähiümbrusega tutvumiseks."}
include_external_graphics("rmd/cv/luidja-DJI_20250822164904.JPG")

```

**25.08.2025 kell 09:00 European Space Education Resource Office[@a2025_european], Tõraveres, TÜ Tartu observatooriumis[@a2021_to]**\
*CanSati õpetajakoolitus[@a2024_cansat]* $(9\, \text{h})$ (joonis \@ref(fig:CV-CanSat)).

```{r label = "CV-CanSat", echo=FALSE, fig.cap = "Tanel Viira tuletatud valem paarisaja grammise raskuse langetamiseks vajaliku langevarju pindala arvutamiseks."}
include_external_graphics("rmd/cv/IMG_20250825_162820_1.jpg")

```

**kolmapäeval, 27.08.2025, algusega kell 9.30 Muraste Koolis (Lee tee 9, Muraste)[@a2025_muraste]**\
*Harku valla haridustöötajate inspiratsioonipäev* $(6,25\, \text{h})$ (joonis \@ref(fig:CV-Harku-inspiration)).\
Töötuba: Aktiivõppe võimalused koolis	[@iparimatepraktikatettoad15h_2019_i], Töötuba: Loodusained	[@ii_2019_ii].

```{r label = "CV-Harku-inspiration", echo=FALSE, fig.cap = "Harku valla haridustöötajate inspiratsioonipäeva kava."}
include_external_graphics("rmd/cv/harku-valla-haridustöötajate-inspiratsioonipäev-2025.jpg")

```

**12. september, 08:00 - 13. september, 17:00 Tallinna Prantsuse Lütseum**\
*VI reaal- ja loodusteadusliku hariduse konverents*[@a2025_taotluste].\
Töötuba: Origami kui võti ruumilise mõtlemise arendamiseks matemaatikas, Töötuba: Kiikumise füüsika! Kuidas praktiliselt määrata kiirendusega liikuva keha kaalu ilma liftita?.

**23. septembril kell 9.00 – 15.00 TÜ Tartu observatoorium**\
*Kosmos ühendab*[@a2025_taotluste] $(0{,}25\, \text{EAP})$.\
Töötuba: Kiiremini, kõrgemale (joonis \@ref(fig:CV-Tartu-Kosmos)), Töötuba: Orbiidil.

```{r label = "CV-Tartu-Kosmos", echo=FALSE, fig.cap = "Õppesessioonis teemal *Kiiremini, kõrgemale* valmistatud paberrakett."}
include_external_graphics("rmd/cv/IMG_20250923_103902_1.jpg")

```

**26. september 2025 kell 16–22 Tallinna Tehnikaülikooli Mustamäe linnak**\
*TalTechi Teadlaste öö 2025*[@a2020_teadlaste].\
Tegevus: Laborikülastus – Uurime Ehituse Mäemaja liginullenergia laboreid ning tutvume ehitusjuhi ja ehitusfüüsiku argipäevaga (joonis \@ref(fig:CV-TalTECH-Teadlaste)), tegevus: Töötuba – Keemia arvutiga.

```{r label = "CV-TalTECH-Teadlaste", echo=FALSE, fig.cap = "Tutvumine ehitusjuhi ja ehitusfüüsiku argipäevaga."}
include_external_graphics("rmd/cv/IMG-20250926-WA0023.jpeg")

```

**10. okt. 2025 FuseNet**\
*6th European Fusion Teacher Day*[@fusenet2025teacherday]\
Kohalik sessioon: Tuumasünteesi tutvustus.\
Euroopa sessioon: FuseNet õppevahendid & tõlked, EPFL (Šveits) tokamaki tuur, ITER õpretajate külastused DG ENER poolt.

**October 20th – 21st 2025 Network for Astronomy School Education, Program Group of the International Astronomical Union, in cooperation with Estonian Physical Society**\
*496 NASE course BOXES ONLINE: Astrophysics*

**26.08.2025.a- Sinimäe Põhikool, registrikood 75015893, asukoht Kesk 1, Sinimäe alevik, Narva-Jõesuu linn,  Ida-Virumaa; 40101[@a2025_sinime]**\
õpetaja $(1,0\, \text{ametikohale})$.

**created instructions:** [*development
environment*](https://medium.com/arvutiteadus/õppekeskkonna-seadistamine-b88c6656ea80):
instructions;
[*programming*](https://nextcloud.tennis24.ee/index.php/s/bp3PtAo35tdQpo5):
instructions to write a basic program in eight programming languages;
Preprocessed Hypertext (PHP): instructions as [*slides
*](https://nextcloud.tennis24.ee/index.php/s/Dc9E3xawPxKG6R3)and [*text
document*](https://medium.com/arvutiteadus/hypertext-preprocessor-b846e6bf237f),
[*tasks*](https://nextcloud.tennis24.ee/index.php/s/PP5HgRnFtNHtjZf),
[*building an application programming
interface*](https://medium.com/arvutiteadus/liidese-ehitamine-9f47b9a1a37);
[*Structured Query
L*](https://nextcloud.tennis24.ee/index.php/s/cHZ3E7N4AwapcqR)anguage:
instructions for managing relational databases based on *mariadb;
*[**MP**](https://github.com/piiskop/puud.kalmer): instructions of how
to use PHP and mariadb together

**teaching one-to-one:** math, physics, chemistry

## Path to a tennis coach

**2003 - 2006 Tallinna Tehnikaülikool, Tallinn\
**tennis competitions - arranger

several tennis competitions

**Eesti Akadeemiline Spordiliit, Kääriku\
**Student Summer Games: leading tennis

**2013 Eesti Tennise Liit, Haapsalu**\
Seminar for Estonian tennis coaches: development of player; overview of
international schoolings; competition systems of Estonian and
international tournaments, rankings; general physical preparation in
tennis; ethical problems of young player; new certification system (15
h)

**2012 "Ajujaht"**\
half-finalist in the entrepreneurship competition with the idea "Virtual
personal tennis coach"

**2012 Eesti Tennise Liit (Estonian Tennis Federation), Tallinn**\
Extra schooling for coaches by Mark Tennant: skills to develop on red,
orange and green court and when to move between them, effective training
with a large group, relations to parents, competing as a part of the
training, competitions and planning them for under 11, the club program
fur under-11-s (16 h)

**2012 Eesti Tennise Liit, Tallinn**\
Extra schooling for coaches by Rolf Bühler and Hrvoje Zmajic: physical
training integrated with the tennis training, the factors of the
physical training, the factors of the coordination, coaching a large
group (18 h)

**2011 Eesti Tennise Liit**\
[**schooling for coaches for the second
level**](https://nextcloud.tennis24.ee/index.php/s/7w2Tr82KkHQPnx9) (30
h)

**2011 Eesti Tennise Liit, Pärnu**\
Extra schooling for coaches (6 h)

**2011 Tallinna Ülikooli Terviseteaduste ja Spordi Instituut (Faculty of
Health Sciences and Sports)\
**coaches level II sports theory theory course (4 EAP / 50 h)

**2011 Eesti Olümpiakomitee (Estonian Olympic Committee)**\
professional certificate for being a tennis coach at the [**first
level**](https://nextcloud.tennis24.ee/index.php/s/TCjyMw3JwK7DXNw)

**2010 Eesti Tennise Liit\
**[**coaches first
course**](https://nextcloud.tennis24.ee/index.php/s/drzHXkrGYXmF6Me)**
**(30 h)

**2010 Tallinna Ülikooli Terviseteaduste ja Spordi Instituut (Faculty of
Health Sciences and Sports)\
**coaches level I sports theory theory course (2 EAP / 30 h)

**since Aug  08 MTÜ Eesti Kõrgkoolitennise Liit, Harku, Harjumaa,
Estonia**\
*Chairman of the Board*\
Responsibilities included: taking care of tennis activities of students
and workers of establishments of higher education, maintaining the
union\'s site at tennis24.ee, mapping Harku's tennis. Result: Estonian
Student Championships, developments for tennis24.ee, competitions and
maps of Harku's tennis.
